ACORDAO-COMPLETO-2438189

ACÓRDÃO 11484/2021 ATA 30/2021 - PRIMEIRA CÂMARA

VISTOS, relatados e discutidos estes autos de tomada de contas especial instaurada pelo extinto Ministério da Integração Nacional relativa ao convênio 1253/2001, que teve por objeto a construção de galerias de águas pluviais e de pavimentação em localidades do município Ouro Preto do Oeste/RO.
ACORDAM os ministros do Tribunal de Contas da União, reunidos em sessão da 1ª Câmara, diante das razões expostas pelo relator, em:
9.1. considerar revéis os responsáveis Achilles Tasso Brito Ferreira, João Robério Tavares Abílio e Nilton Valdir Locatelli, para todos os efeitos, dando-se prosseguimento ao processo, conforme o art. 12, § 3º, da Lei 8.443/1992;
9.2. acatar parcialmente as alegações de defesa apresentadas pelos responsáveis Carlos Magno Ramos, Almir dos Santos Ocampos, José Gentil, Maria Eugênia de Aquino e Sebastião Jander de Siqueira quanto à irregularidade referente à realização de serviços de drenagem sem a concomitante pavimentação;
9.3. arquivar o processo em relação à Welcon Incorporadora Imobiliária Ltda., Achilles Tasso Brito Ferreira, João Robério Tavares Abílio, Nilton Valdir Locatelli, sem julgamento de mérito, por ausência de constituição e desenvolvimento válido e regular do processo, com base no art. 212 do RI/TCU; 
9.4. rejeitar as alegações de defesa apresentadas por Carlos Magno Ramos em relação às irregularidades de inexecução de obras de drenagem e pavimentação prevista no convênio 1253/2001;
9.5. julgar regulares, nos termos dos arts. 1º, I, 16, I, da Lei 8.443/1992, c/c os arts. 17 e 23, I, da mesma lei, as contas dos responsáveis Almir dos Santos, José Gentil, Maria Eugênia de Aquino e Sebastião Jander de Siqueira, com expedição de quitação. 
9.6. julgar irregulares, com fundamento nos arts. 1º, I, e 16, III, "c", da Lei 8.443/1992 c/c os arts. 19 e 23, III, da mesma lei, e com arts. 1º, I, e 209, II e III, e 214, III, do RI/TCU, as contas do Sr. Carlos Magno Ramos e condená-lo ao pagamento da quantia abaixo especificada, com a fixação do prazo de 15 (quinze) dias, a contar da notificação, para que comprove, perante este Tribunal (art. 214, III, "a", do RI/TCU) , o recolhimento da dívida aos cofres do Tesouro Nacional, atualizada monetariamente e acrescida dos juros de mora, calculados a partir das datas discriminadas, até a data do recolhimento, na forma prevista na legislação em vigor:
	VALOR ORIGINAL (R$) 
	DATA DA OCORRÊNCIA

	388.528,08
	26/4/2004

9.7. autorizar, desde logo, se requerido, com fundamento no art. 26, da Lei 8.443/1992, c/c o art. 217, §§ 1º e 2º, do RI/TCU, o parcelamento das dívidas em até 36 parcelas, incidindo, sobre cada parcela, corrigida monetariamente, os correspondentes acréscimos legais, fixando-lhes o prazo de 15 (quinze)  dias, a contar do recebimento da notificação, para comprovar, perante o Tribunal, o recolhimento da primeira parcela, e de 30  (trinta)  dias, a contar da parcela anterior, para comprovar o recolhimento das demais parcelas, devendo incidir, sobre cada valor mensal, atualizado monetariamente, os juros de mora devidos, no caso do débito, na forma prevista na legislação em vigor, alertando o responsável de que a falta de comprovação do pagamento de qualquer parcela importará o vencimento antecipado do saldo devedor, nos termos do § 2º do art. 217, do Regimento Interno deste Tribunal; 
9.8. autorizar, desde logo, nos termos dos arts. 219, II, do RI/TCU e 28, II, da Lei 8.443/1992, a cobrança judicial das dívidas, caso não atendidas as notificações;
9.9. encaminhar cópia desta deliberação ao (à) chefe da Procuradoria da República do Estado de Rondônia, em cumprimento ao § 3º do art. 16 da Lei 8.443/1992;
9.10. enviar cópia deste acórdão ao Ministério do Desenvolvimento Regional e aos responsáveis, informando que o inteiro teor da presente deliberação, acompanhada do relatório e da proposta de deliberação que a fundamenta, estará disponível, no dia seguinte a sua oficialização, para a consulta no endereço www.tcu.gov.br/acordaos.

Tomada de contas especial -  Possiveis irregularidades na execução de Convênios celebrados entre o Ministério da Integração Nacional e a Prefeitura Municipal de Ouro Preto do Oeste/RO para "a construção de galeria de águas pluviais e obras complementares".

Primeira Câmara

3. Responsáveis/Interessados:
3.1. Responsáveis: Achilles Tasso Brito Ferreira (XXX.341.708-XX); Almir dos Santos Ocampos (XXX.390.419-XX); Carlos Magno Ramos (XXX.470.506-XX); João Robério Tavares Abílio (XXX.217.853-XX); Jose Gentil (XXX.841.203-XX); Maria Eugênia de Aquino (XXX.205.921-XX); Nilton Valdir Locatelli (XXX.737.819-XX); Sebastião Jander de Siqueira (XXX.248.416-XX); Welcon Incorporadora Imobiliária Ltda. (em recuperação judicial - 05.782.974/0001-98).

13.1. Ministros presentes: Walton Alencar Rodrigues (Presidente), Vital do Rêgo e Jorge Oliveira.
13.2. Ministro-Substituto convocado: Marcos Bemquerer Costa.
13.3. Ministro-Substituto presente: Weder de Oliveira (Relator).

ACORDAO-COMPLETO-2541492

Acórdão 4271/2022 - Primeira Câmara

WEDER DE OLIVEIRA

Adoto como relatório, com os ajustes de forma pertinentes, a instrução apresentada (peça 44) pela Secretaria de Controle Externo de Tomada de Contas Especial (Secex-TCE) :
"INTRODUÇÃO
1.	Cuidam os autos de tomada de contas especial instaurada pelo Ministério da Integração Nacional, em desfavor do Sr. Carlos Magno Ramos, ex-prefeito do Município de Ouro Preto do Oeste-RO, em razão da não aprovação de parte das obras executadas quanto aos recursos repassados àquela Prefeitura por força do Convênio 1253/2001, Siafi 465122, celebrado com o Ministério da Integração Nacional, que teve por objeto a construção de galerias de águas pluviais e de pavimentação na municipalidade.
HISTÓRICO 
2.	Conforme disposto na cláusula quarta do Termo de Convênio 1253/2001, foram previstos R$ 1.549.099,32 para a execução do objeto, dos quais R$ 1.400.000,00 seriam repassados pelo concedente e R$ 149.099,32 corresponderiam à contrapartida. 
3.	Os recursos federais foram repassados em duas parcelas, mediante as ordens bancárias 2002OB03379 e 2003OB901167, nos valores de R$ 800.000,00 e R$ 600.000,00, emitidas em 31/12/2002 (peça 13, p. 363) e 31/12/2003 (peça15, p. 274) . Os recursos foram creditados na conta específica em 3/1/2003 (peça 14, p. 234) e 7/1/2004 (peça 15, p. 184) .
4.	O ajuste vigeu no período de 31/12/2002 a 26/4/2004, e previa a apresentação da prestação de contas até sessenta dias após a expiração do prazo de vigência do convênio, conforme Quarto Termo Aditivo do Convênio 1253/2001 (peça 3, p. 26-29) .
5.	Em 28/12/2001, o Departamento de Projetos e Obras Hídricas da Secretaria de Infraestrutura Hídrica do Ministério da Integração Nacional emitiu o Parecer Técnico 116/01-JG, no qual foram analisados os requisitos técnicos para a celebração do convênio, concluindo-se pela formalização deste condicionada à apresentação da Anotação de Responsabilidade Técnica referente às obras propostas (peça 13, p. 158) .
6.	Em 17/2/2003, o Prefeito Carlos Magno Ramos apresentou a Prestação de Contas referente à primeira parcela dos recursos repassados (peça 13, p. 387; peça 14, p. 240) , sendo informada a execução de despesas na ordem de R$ 888.999,98 e aplicação de contrapartida de R$ 89.000,00 (peça 14, p. 64-70) .
7.	Em 28/7/2003, o Departamento de Obras Hídricas emitiu o Parecer Técnico PT AK RO 1253/01-01, determinando a inspeção in loco das obras para avaliação conclusiva da compatibilidade com o Plano de Trabalho pactuado (peça 14, p. 242-246) .
8.	Em 31/10/2003, o Ministério da Integração Nacional foi cientificado da fiscalização realizada pela Controladoria Geral da União (CGU) , no âmbito do 2º Sorteio do Programa de Fiscalizações por Sorteio Público, onde foi constatado que as obras de drenagem previstas no Convênio 1253/2001 ficariam sem utilização efetiva, uma vez que não havia previsão das vias beneficiadas receberem concomitantemente a pavimentação asfáltica, e recomendou-se o acompanhamento periódico da execução da obra para aferição do alcance dos objetivos (peça 15, p. 242-244) .
9.	No dia 3/12/2003, o engenheiro do Ministério da Integração Nacional realizou inspeção nas obras do Convênio 1253/2001, constatando que estavam em andamento (peça 15, p. 204-206) .
10.	Em 30/3/2004, o Prefeito Carlos Magno Ramos encaminhou a prestação de contas da segunda parcela repassada do Convênio 1253/2001 (peça 14, p. 338-405, peça 15, p. 1-202) , sendo informada a execução de despesas na ordem de R$ 672.689,10 e aplicação de contrapartida de R$ 59.446,26,00 (peça 14, p. 64-70) 
11.	Posteriormente fora realizada nova inspeção pelo Ministério da Integração Nacional, no período de 12 a 21/7/2004, a qual constatou que as obras foram concluídas (peça 15, p. 226-228) .
12.	Em 25/4/2005, foi emitida a Informação Financeira 197/CGCONV/DGI/SE/MI, na qual determina o envio da prestação de contas final do Convênio 1253/2001 pela Prefeitura de Ouro Preto do Oeste-RO (peça 15, p. 276-284) .
13.	Em 10/6/2005, o Sr. Irandir Oliveira Souza, prefeito de Ouro Preto do Oeste/RO a época, enviou a prestação de contas final do Convênio 1253/2001 (peça 15, p. 310-403; peça 16; peça 17, 1-22) , na qual é informada a execução de R$ 1.561.688,99 de despesas, com aplicação de R$ 155.915,30 de contrapartida do município.
14.	Em 7/2005 foi encaminhado o Relatório Técnico da lavra dos engenheiros fiscais da Prefeitura de Ouro Preto do Oeste-RO (peça 17, p. 34-46) .
15.	Em 26/5/2006, o Departamento de Obras Hídricas realizou nova visita técnica, onde foram constatadas várias divergências nas obras em relação ao informado no Relatório Técnico da Prefeitura de Ouro Preto do Oeste-RO e no Plano de Trabalho, recomendando-se a não aceitação da execução física do Convênio (peça 17, p. 50-74) .
16.	Em 8/7/2008 a Prefeitura de Ouro Preto do Oeste-RO apresentou Relatório Técnico e mapa do Convênio 1253/2001 (peça 17, p. 88-121) . Na mesma data o Departamento de Obras Hídricas realizou nova inspeção confirmando a situação apontada na vistoria anterior (peça 17, p. 122-136) .
17.	Em 9/1/2009 emitiu-se o Parecer Técnico-ARQ-512-08 recomendando a glosa no valor de R$ 110.545,43 pela não execução dos serviços previstos no Plano de Trabalho (peça 17, p. 138-140) .
18.	Em 1/4/2009 a Coordenação de Avaliação de Prestação de Contas do Ministério da Integração Nacional emitiu a Informação Financeira 129/2009/CAPC/CGCONV/DGI/SE/MI, na qual propõe a notificação da Convenente para recolhimento do valor de R$ 100.319,27 referente à glosa de valores não aprovados (peça 17, p. 156-158) .
19.	Registre-se que em 12/5/2009 foi prolatado o Acórdão 2157/2009-TCU-Primeira Câmara, Relatoria do Ministro Valmir Campelo, que tratou de representação encaminhada pelo Tribunal de Contas do Estado de Rondônia acerca de possíveis irregularidades praticadas no Edital de Licitação 002/CPL/2002, cujo objeto era a contratação das obras previstas no Convênio 1253/2001. O referido Acórdão reconheceu a improcedência da representação, contudo determinou a análise da prestação de contas do referido convênio e, em sendo o caso, a instauração da competente Tomada de Contas Especial (peça 17, p. 216) .
20.	Em 4/9/2009 o Sr. Carlos Magno Ramos e o Sr. Juan Alex Testoni encaminharam documentação complementar para reanálise do Convênio 1253/2001 (peça 17, p. 278-403; peça 18, p. 1-33, 44-198) .
21.	Em 23/10/2009, foi emitido o Parecer Técnico-SEA 022/2009, no qual se analisou a documentação apresentada pelo Sr. Carlos Magno Ramos, concluindo pela glosa no valor de 
R$ 111.472,26 (peça 18, p. 216-224) .
22.	No dia 12/11/2009 foi emitida a Informação Financeira 378/2009/CAPC/CGCOV/DGI/SECEX/MI recomendando o recolhimento da glosa técnica acrescida dos rendimentos financeiros no montante total de R$ 101.158,75 (peça 18, p. 230-236) , sendo notificados a Prefeitura de Ouro Preto do Oeste-RO e o Sr. Carlos Magno Ramos, através dos Ofícios 1749 e 1750/2009 CAPC/CGCOV/DGI/SECEX/MI respectivamente (peça 18, p. 238-248, 254, 258 e 270-272) .
23.	Registre-se que a Prefeitura de Ouro Preto do Oeste-RO instaurou a Tomada de Contas Especial para apuração de irregularidades no Convênio 1253/2001 (peça 18, p. 252) .
24.	Em 8/2/2010 a Prefeitura de Ouro Preto do Oeste-RO encaminhou sua defesa quanto às irregularidades apuradas no Convênio 1253/2001 (peça 18, p. 296-403; peça 19, p. 1-9) . Já o Sr. Carlos Magno Ramos encaminhou sua defesa no dia 10/2/2010 (peça 19, p. 12-38) .
25.	Em 9/6/2010 fora emitido novo relatório de campo reiterando a execução física abaixo dos índices previstos no Plano de Trabalho (peça 19, p. 70-80) .
26.	Em 20/9/2010 emitiu-se o Parecer Técnico-SEA 036/2010, onde se apurou uma execução física no valor de R$ 528.815,03, levando-se em consideração a Planilha Orçamentária e as constatações in loco (peça 19, p. 100-112) .
27.	No dia 15/10/2010 foi emitida a Informação Financeira 418/2010/CAPC/CGCOV/DGI/SECEX/MI, apurando-se o valor de R$ 926.362,76 a ser recolhido aos cofres federais relativamente à glosa apurada no Convênio 1253/2001 (peça 19, p. 124-132) , sendo notificados o Sr. Carlos Magno Ramos e a Prefeitura de Ouro Preto do Oeste-RO através dos Ofícios 1853 e 1854/2010 CAPC/CGCOV/DGI/SECEX/MI (peça 19, p. 134-146, 203 e 206) .
28.	No dia 25/11/2010 o Sr. Carlos Magno Ramos apresentou suas alegações de defesa (peça 19, p. 207-235) . Já a Prefeitura de Ouro Preto do Oeste-RO apresentou sua defesa no dia 10/12/2010 (peça 20, p. 6-8) . Em ambas as defesas fora solicitada nova inspeção.
29.	Em atenção ao pedido da defesa, em 6/7/2011, foi realizada nova inspeção da obra confirmando a situação já narrada no Parecer Técnico-SEA 036/2010, apurando-se um valor total de execução física de R$ 595.021,82, ratificado pelo Parecer Técnico-SEA 053/2011, de 27/11/2011, e Informação Financeira 7/2012/CAPC/CGCONV/DGI/SECEX/MI, de 13/1/2012, a qual apurou o valor de R$ 861.060,09 a ser devolvido ao erário federal (peça 20, p. 22-50, 66-78) .
30.	O Sr. Carlos Magno Ramos e a Prefeitura de Ouro Preto do Oeste-RO foram notificados acerca do valor acima mencionado através dos Ofícios 50 e 51/2012/DGI/SECEX/MI (peça 20, p. 80-94, 110 e 114) .
31.	Desta feita, o Sr. Carlos Magno Ramos apresentou sua defesa no dia 15/3/2012 (peça 20, p. 122-137; peça 21, p. 1-99) .
32.	Em análise à defesa apresentada, emitiu-se o Parecer Técnico-SEA 070/2012, de 17/8/2012, o qual apurou um valor de execução física no montante de R$ 634.038,98, ratificado pela Informação Financeira 27/2013/CAPC/CGCONV/DGI/SECEX/MI, de 1/3/2013, que apurou o valor de R$ 826.021,92 a ser devolvido à União, sendo que o Sr. Carlos Magno Ramos e a Prefeitura de Ouro Preto do Oeste-RO foram notificados acerca deste valor por meio dos Ofícios 199 e 200/2013/DGI/SECEX/MI (peça 21, p. 104-108; 120-122; 124-135; 140-42) .
33.	Notificado o responsável e verificado o não recolhimento do valor imputado, a Divisão de Tomada de Contas Especial do Ministério da Integração Nacional emitiu o Parecer Financeiro 169/2014/DTCE/CDTCE/CGCONV/DEGI/SECEX/MI, de 31/7/2014, complementado e corrigido pelo Parecer Financeiro 13/2015/DTCE/CDTCE/CGCONV/DEGI/SECEX/MI, de 30/4/2015, os quais consignam a aprovação parcial das obras do Convênio 1253/2001 no valor de R$ 637.142,22 e imputam o valor de R$ 834.257,39 a recolher aos cofres federais pelo Sr. Carlos Magno Ramos (peça 21, p. 210-226; 241-245) , fazendo-se o devido registro da responsabilidade no Siafi através da Nota de Lançamento 2015NL000059 (peça 11, p. 1) .
34.	Considerando todo o teor dos autos, emitiu-se o Relatório de TCE 014/2015, datado de 29/5/2015, referente à Tomada de Contas Especial instaurada em 10/10/2014 (mais de nove anos após o envio da prestação de contas final, parágrafo 13) , sendo quantificado o valor do débito em R$ 827.517,36 imputado ao Sr. Carlos Magno Ramos pela não aprovação de parte das obras do Convênio 1253/2001 (peça 5) .
35.	Acompanhando o encaminhamento proposto pelo Tomador de Contas Especial, a Controladoria Regional da União em Rondônia (CGU/RO) emitiu o Relatório, Certificado de Auditoria e Parecer do Dirigente do Órgão de Controle Interno 1225/2015, datados de 22/6/2015, reconhecendo a irregularidade das contas do supracitado responsável, imputando-lhe o débito correspondentemente apurado, sendo dado ciência ao Ministro de Estado da Integração Nacional em 13/7/2015 (peça 6-9) .
36.	Considerando as diversas inspeções e pareceres do órgão concedente, especialmente: Relatório de Campo (peça 19, p. 70-80) e Relatório de Supervisão e Acompanhamento de Obras (peça 20, p. 22-42) ; Pareceres Técnico-SEA 036/2010 (peça 19, p. 100-112) , 053/2011 (peça 20, p. 44-50) e 070/2012 (peça 21, p. 104-108) ; Informações Financeiras 418/2010/CAPC/CGCOV/DGI/SECEX/MI (peça 19, p. 124-132) , 7/2012/CAPC/CGCONV/DGI/SECEX/MI (peça 20, p. 66-78) e 27/2013/CAPC/CGCONV/DGI/SECEX/MI  (peça 21, p. 120-122) ; e Pareceres Financeiros 169/2014/DTCE/CDTCE/CGCONV/DEGI/SECEX/MI (peça 21, p. 210-226) e 13/2015/DTCE/CDTCE/CGCONV/DEGI/SECEX/MI (peça 21, p. 241-245) , apurou-se a seguinte execução física-financeira do Convênio 1253/2001:
	Item
	Descrição
	Valores quantificados conforme relatórios de inspeção (R$) 

		Serviços Preliminares
	65.064,62

	Drenagens de Vias Urbanas

	1
	Capitão Silvio Gonçalves de Farias
	202.980,45

		Trecho: Mal. Rondon/Igarapé
	
	2
	Capitão Silvio Gonçalves de Farias
	
		Trecho: Admir Ribeiro/Igarapé
	
	3
	Papa João XXIII
	0,00

		Trecho Osvaldo Cruz/Igarapé
	
	4
	Gonçalves Dias
	92.168,97

		Trecho: Capitão Silvio G. de Farias/Igarapé
	
		Trecho: Capitão Silvio G. de Farias/Mariano M. Gil
	
	5
	Migrantes/Pres. Epitácio Pessoa
	0,00

		Trecho: Raimundo Teixeira/Daniel Comboni
	
	6
	Marginal do Igarapé
	0,00

		Trecho: Pres. Médici/ José Lenk
	
	7
	Santo Dumont
	0,00

		Trecho; Daniel Comboni/Igarapé
	
	8
	Manoel Garrincha
	0,00

		Trecho: Ademir Ribeiro/Igarapé
	
	9
	Joana D'Arc
	60.293,69

		Trecho: João Goulart e Igarapé
	
	1) Total da Drenagem
	355.443,11

	Pavimentação de Vias Urbanas

	1
	Capitão Sílvio Gonçalves de Farias - Leste
	213.531,28

		Trecho: Est. 00 - Est. 31 +14, 16
	
	2
	Capitão Sílvio Goncalves de Farias - Oeste
	
		Trecho: Est. 00 - Est. 3+2,25
	
	3
	Capitão Sílvio Gonçalves de Farias - Oeste
	
		Trecho Est. 16+2,25 - Est. 31 +14, 16
	
	2) Total da pavimentação
	213.531,25

	3) Total dos Serviços (1+2) 
	568.974,36

	Total Geral (incl. Serv. Preliminares) 
	634.038,98

37.	Os serviços de drenagem realizados nas ruas Papa João XXIII, Migrantes/Epitácio Pessoa e Manoel Garrincha não puderam ser efetivamente confirmados. Contudo, fora informado que se encontravam aterrados, o que evidencia a falta de efetividade destas obras, motivo pelo qual fora glosado o valor total aplicado nestes trechos (peça 19, p. 70-80; peça 20, p. 22-42) .
38.	As inspeções realizadas in loco também confirmaram que não houve qualquer intervenção na Marginal do Igarapé e na Rua Santos Dumont, razão pela qual se excluiu o valor desembolsado com estes trechos (peça 19, p. 70-80; peça 20, p. 22-42) .
39.	Quanto às obras na Av. Capitão Sílvio Gonçalves de Farias, fora verificado que estas se deram abaixo do valor previsto no Plano de Trabalho, sendo glosado o valor proporcional às obras não executadas (peça 19, p. 70-80; peça 20, p. 22-42) .
40.	Apesar de não constar do Plano de Trabalho, foram consideradas as obras de drenagem na Rua Joana D'Arc, uma vez que atendia aos objetos sociais propostos no Convênio 1253/2001 (peça 19, p. 70-80; peça 20, p. 22-42) . Do mesmo modo, considerou-se a parcela excedente dos serviços realizados na Rua Gonçalves Dias (peça 19, p. 70-80; peça 20, p. 22-42) . A avaliação do órgão concedente está alinhada com a jurisprudência deste Tribunal no que concerne ao desvio de objeto, caracterizado quando o convenente, sem autorização prévia da concedente, executa ações não previstas no plano de trabalho da avença, mas, em alguma medida, preserva o fim a que se destinam os recursos repassados, o que em regra não caracteriza dano ao erário (Acórdão 1798/2016-TCU-Primeira Câmara, Relator Marcos Bemquerer; Acórdão 1295/2016-TCU-Primeira Câmara, Relator José Múcio Monteiro) . 
41.	Os agentes responsáveis, as irregularidades e o valor do dano causado foram então pormenorizados nos subitens que se seguem, conforme instrução de peça 31.
a) Imprestabilidade das obras de drenagem
42.	As obras de drenagem que ao final se comprovaram imprestáveis para o usufruto da sociedade estavam fadadas a este resultado desde a elaboração e aprovação do projeto, pois este não previa as concomitantes obras de pavimentação, necessárias para o seu adequado aproveitamento, exceto a Av. Capitão Sílvio Gonçalves de Farias, fato inclusive apontado pela CGU (peça 15, p. 242-244) . 
43.	O referido projeto de engenharia foi elaborado pelo Engenheiro Almir dos Santos Ocampos, conforme Plano de Trabalho apresentado em 20/12/2001 (peça 12, p. 203-387; peça 13, p. 4-154) . No Quadro Resumo observa-se que apenas a Rua Capitão Silvio G. de Farias-leste receberia obras de pavimentação (peça 12, p. 215) . Tal informação é relevante, pois as obras de drenagem para terem adequado e efetivo funcionamento necessariamente devem ser acompanhadas de obras de pavimentação. Confirma tal tese o registo feito no parágrafo 37 de que os serviços de drenagem realizados nas ruas Papa João XXIII, Migrantes/Epitácio Pessoa e Manoel Garrincha, vias que não receberam pavimentação, encontravam-se aterradas, evidenciando a falta de efetividade destas obras.
44.	Portanto, entendeu-se que a responsabilidade precípua pela imprestabilidade das obras de drenagem deve ser atribuída ao agente responsável pela elaboração do Projeto, Engenheiro Almir dos Santos Ocampos, tendo em vista que tal projeto era deficiente ao não prever às concomitantes obras de pavimentação nas Ruas Papa João XXIII, Migrantes/Epitácio Pessoa e Manoel Garrincha, o que redundou na inutilidade das obras de drenagem executadas nas referidas ruas.
45.	Apesar da cristalina deficiência no Projeto apresentado, este também contou com a anuência do gestor convenente, Prefeito Carlos Magno Ramos, signatário do Plano de Trabalho apresentado (peça 12, p. 203-207) , bem como contou com parecer favorável do Departamento de Projeto e Obras Hídricas do Ministério da Integração Nacional, Parecer Técnico 116/01-JG (peça 13, 158) .
46.	Dessa forma, foram também incluídos como responsáveis o Prefeito Carlos Magno Ramos e os Pareceristas Engenheiro José Gentil, Gerente de Projetos Maria Eugênia de Aquino e Diretor do Departamento de Projetos e Obras Hídricas Sebastião Jander de Siqueira, pois, entendeu-se que, sendo a falha no projeto de engenharia de fácil percepção, era razoável exigir destes agentes a adequada análise do projeto elaborado pelo Sr. Almir dos Santos Ocampos a fim de permitir que as obras cumprissem os objetivos esperados, quais sejam, possibilitar a drenagem das vias beneficiadas. 
b) Inexecução total de obras
47.	Conforme visto no parágrafo 38, as inspeções realizadas in loco confirmaram que não houve qualquer intervenção na Marginal do Igarapé e na Rua Santos Dumont.
48.	Cabe registrar que as obras da Rua Santos Dumont foram substituídas pelas obras na Rua Joana D'Arc (conforme registrado no Relatório de Vistoria Técnica, datado de 25/6/2006, peça 17, p. 56) , sendo consideradas como atendendo ao objeto pactuado, conforme visto no parágrafo 40.
49.	Portanto, entendeu-se que os valores desembolsados com as obras na Marginal do Igarapé deveriam ser restituídos ao erário federal, uma vez que as obras não teriam sido realizadas, descumprindo a Cláusula Primeira do Convênio 1253/2001.
50.	A responsabilidade pela inexecução destas obras foi então atribuída primariamente ao gestor municipal, Sr. Carlos Magno Ramos, uma vez que este era o responsável pela fiel execução dos termos acordados no Convênio 1253/2001. Seria razoável exigir que o referido gestor fizesse cumprir as cláusulas convencionadas, especialmente quanto às obras na citada marginal que não teve qualquer obra realizada, robustecendo a evidência da inércia do gestor municipal 
51.	Também foram incluídos como responsáveis os agentes que detinham a prerrogativa de fiscalização da execução das obras, Srs. Achilles Tasso B. Ferreira, João Robério T. Abílio e Nilton Valdir Locatelli (peça 15, p. 88 e 400) , em razão do atesto da execução das obras na Marginal do Igarapé sem que de fato estas tenham sido realizadas. Seria razoável requerer dos agentes fiscais do contrato a correta aferição e quantificação dos serviços prestados, fato que não se deu na fiscalização das obras atinentes à Marginal Igarapé, que, ainda que não tenham sido realizadas, foram atestadas pela comissão de fiscalização, conforme Planilhas de Medição (peça 14, p. 160-162 e 196-198; peça 15, p. 108-110) .
52.	Coube ainda a responsabilização da empresa executante, Welcon Incorporadora Imobiliária Ltda. (antiga GM Engenharia e Construções Ltda.) , conforme já se manifestou este Tribunal em alguns julgados (Acórdão 346/2017-TCU-Primeira Câmara, Relator Augusto Sherman; e Acórdão 4312/2014-TCU-Segunda Câmara, Relator José Jorge) , haja vista que esta recebeu valores por serviços que não realizou. Era de se esperar que a empresa contratada cobrasse apenas os valores que efetivamente realizou, o que não se confirmou quanto às obras da Marginal Igarapé.
c) Inexecução Parcial de Obras
53.	Conforme registrado no parágrafo 39, as obras na Av. Capitão Sílvio Gonçalves de Farias se deram abaixo do valor previsto no Plano de Trabalho, conforme se verifica no quadro abaixo transcrito:
	Drenagem

	Serviços de Drenagem
	Und
	Quant. Prev.
	Quant. Exec.
	Preço unit. orç.
	Preço total orç.
	Valor total exec.

	Bueiro Tubular
						
	BSTC  0,60m e/ berço concr. - gal. lig.
	m
	90,00
	80,00
	187,79
	16.901, 10
	15.023,20

	BSTC  0,60m e/ berço concr.
	m
	140,00
	122,00
	187,79
	26.290,60
	22.910,38

	BSTC  0,80m c/ berço concr.
	m
	360,00
	349,00
	268,05
	96.498,00
	93.549,45

	Comprimento total
		590,00
	551,00
			
	Boca de lobo simples
	pc
	14,00
	14,00
	503,53
	7.049,42
	7.049,42

	Poço de visita BSTC diâm. 0,60m
	pç
	2,00
	3,00
	660,34
	1.320,68
	1.981,02

	Poço de visita BSTC diâm. 0.80m
	pc
	6,00
	6,00
	790,28
	4.741,68
	4.741,68

	Chaminé para poço de visita
	pc
	8,00
	9,00
	188,70
	1.509,60
	1.698,30

	Cx. lig. e pas. BSTC o.80m CLP 03
	pç
			699,54
		
	Boca de BSTC 0,60m em concr. ciclop.
	dc
	1,00
	1,00
	266,69
	266,69
	
	Boca de BSTC 0.80m em concr. ciclop.
	pç
	1,00
	1,00
	614,73
	614,73
	614,73

	Outros serviços
						
	Movimento de terra
					52.484,47
	49.015, 16

	Serv. Rebaix. Redes de águas existentes
					4.922,40
	4.597,02

	.. .,..
Demol. e recomp. de calçadas.,
					1.927,50
	1.800,09

	TOTAL
					214.526,87
	202.980,45

	Pavimentação

	Serviços de Pavimentação
	Und.
	Quant. Prev.
	Quant. Exec.
	Preço unit. orç.
	Preço total orç.
	Valor total exec.

	Serviços Preliminares
					10.102,75
	10.102,75

	Terraplenagem
					46.192,26
	46.192,26

	Regularização e compac. do sub-leito
	m²
	10.492,29
	10.492,29
	0,54
	5.665,84
	5.665,84

	Esc. e carga de material de jazida 1ª cat
	m³
	2.623,07
	2.623,07
	2,37
	6.216,68
	6.216,68

	Momento de transporte DMT = 20,0 km
	m³xkm
	68.199,82
	68.199,82
	0,69
	47.057,88
	47.057,88

	Base de solo estab. gran. s/ mistura
	m³
	2.623,07
	2.623,07
	7,65
	20.066,49
	20.066,49

	Imprimação com CM 30
	m²
	8.265,73
	8.265,73
	0,24
	1.983,78
	1.983,78

	Fornecimento e transporte de CM 30
	t
	9,92
	9,92
	1.676,22
	16.628,10
	16.628,10

	CBUQ
	t
	958,72
		55,80
	53.496,58
	0,00

	Fornec. transp. de cim. asfáltico CAP 20
	t
	57,52
		1.354,08
	77.886,68
	0,00

	Transporte de massa de CBUQ DMT 40 km
	t
	958,72
		11,44
	10.967,76
	0,00

	Transporte de brita DMT 40 km
	t
	387,33
		9,26
	3.586,68
	0,00

	Transporte de filler DMT 1.230,0 km
	t
	26,85
		271,83
	7.298,64
	0,00

	Pintura de ligação
	m²
	7.989,24
	8.516,24
	0,24
	1.917,42
	2.043,90

	Fornecimento e transporte de RR 2C
	t
	4,00
	4,00
	1.277,64
	5.110,56
	5.110,56

	Transporte de areia DMT 1O km
	t
	90,13
		3,39
	305,54
	0,00

	Transporte de pó de brita DMT 40km
	t
	396,90
		9,26
	3.675,29
	0,00

	Meio-fio e sarjeta em concreto MFC-01
	m
	930,50
	930,50
	36,56
	34.019,08
	34.019,08

	Meio-fio e sarjeta em concreto MFC-02
	m
	1.076,60
	1.166,60
	15,81
	17.021,05
	18.443,95

	Arredondamentos
					47,23
	
	TOTAL
					369.246,26
	213.531,25

Fonte: Planilha de Quantificação da Execução Física (peça 20, p. 34 e 38) 
54.	 Os valores desembolsados com as obras da Av. Capitão Silvio Gonçalves de Farias foram os seguintes:
	Drenagem

	Descrição
	Data do Pagamento
	Valor (R$) 

	Rua Capitão Silvio (trecho Mal Rondon/Igarapé) 
	23/1/2003
	158.667,49 

	Rua Capitão Silvio (trecho Rua Ademir Ribeiro/Igarapé) 
	23/1/2003
	33.773,45 

	Rua Capitão Silvio (trecho Rua Ademir Ribeiro/Igarapé) 
	4/4/2003
	5.020,43 

	Rua Capitão Silvio (trecho Mal Rondon/Igarapé) 
	4/4/2003
	1.495,37 

	Rua Capitão Silvio (trecho Rua Ademir Ribeiro/Igarapé) 
	9/1/2004
	9.892,82 

	Rua Capitão Silvio (trecho Mal Rondon/Igarapé) 
	9/1/2004
	8.730,67 

	Total da Drenagem
	217.580,23

	Pavimentação

	Descrição
	Data do Pagamento
	Valor (R$) 

	Rua Capitão Silvio (trecho Mal Rondon/Igarapé) 
	9/1/2004
	248.212,44 

	Rua Capitão Silvio (trecho Mal Rondon/Igarapé) (Est. 00 - Est. 3+2,25) 
	9/1/2004
	36.641,72 

	Rua Capitão Silvio (trecho Mal Rondon/Igarapé) (Est 16+2,25- Eat31+14,19) 
	9/1/2004
	136.014,06 

	Rua Capitão Silvio (Rua Ademir Ribeiro/Igarapé) 
	10/2/2004
	14.738,19 

	Total da Pavimentação
	435.606,41

Fonte: Planilhas de Medição (peça 14, p. 126-128, 152-154, 188-190 e 204-206; peça 15, p. 100-102, 112-114, 138-140, 150-156 e 172) e Relação de Pagamentos (peça 15, p. 314) 
55.	Conforme se verifica dos quadros acima transcritos, do total de R$ 217.580,23, desembolsado com as obras de Drenagem na Av. Capitão Sílvio Gonçalves de Farias, apenas 
R$ 202.980,45 foram confirmados pelo órgão concedente como executados, um percentual de 93,29% de conclusão das obras medidas. Assim, entendeu-se deveriam ser devolvidos ao erário federal os valores pagos a maior na proporção do valor não executado (6,71%) , conforme quadro a seguir:
	Descrição
	Data do Pagamento
	Valor (R$) 
	Valor não confirmado (6,71%) 

	Drenagem

	Rua Capitão Silvio (trecho Mal Rondon/Igarapé) 
	23/1/2003
	158.667,49
	10.646,59

	Rua Capitão Silvio (trecho rua Ademir Ribeiro/Igarapé) 
	23/1/2003
	33.773,45
	2.266,20

	Rua Capitão Silvio (trecho rua Ademir Ribeiro/Igarapé) 
	4/4/2003
	5.020,43
	336,87

	Rua Capitão Silvio (trecho Mal Rondon/Igarapé)  
	4/4/2003
	1.495,37
	100,34

	Rua Capitão Silvio (trecho rua Ademir Ribeiro/Igarapé) 
	9/1/2004
	9.892,82
	663,81

	Rua Capitão Silvio (trecho Mal Rondon/Igarapé) 
	9/1/2004
	8.730,67
	585,83

	Total a devolver
	14.599,63

56.	Do mesmo modo, do montante despendido com as obras de pavimentação, de R$ 435.606,41, apenas R$ 213.531,25 foram atestados pelo órgão concedente, o equivalente a 49,02% das obras medidas e pagas. Assim, da mesma forma que as obras de drenagem, dever-se-iam devolver ao erário federal os valores pagos a maior na proporção do valor não executado (50,98%) , conforme quadro a seguir:
	Descrição
	Data do Pagamento
	Valor (R$) 
	Valor não confirmado (50,98%) 

	Pavimentação

	Rua Capitão Silvio (trecho Mal Rondon/Igarapé) 
	9/1/2004
	248.212,44
	126.538,70

	Rua Capitão Silvio (trecho Mal Rondon/Igarapé) (Est. 00 - Est. 3+2,25) 
	9/1/2004
	36.641,72
	18.679,95

	Rua Capitão Silvio (trecho Mal Rondon/Igarapé) (Est 16+2,25- Eat31+14,19) 
	9/1/2004
	136.014,06
	69.339,97

	Rua Capitão Silvio (trecho rua Ademir Ribeiro/Igarapé) 
	10/2/2004
	14.738,19
	7.513,53

	Total a devolver
	222.072,15

57.	De igual modo que na inexecução total das obras da Marginal Igarapé, entendeu-se que a responsabilidade primária pela inexecução parcial das obras na Av. Capitão Silvio Gonçalves de Farias deveria ser atribuída ao gestor municipal, Sr. Carlos Magno Ramos, uma vez que este era o responsável pela fiel execução dos termos acordados no Convênio 1253/2001. Seria razoável exigir que o referido gestor fizesse cumprir as cláusulas convencionadas, especialmente quanto à pavimentação da citada avenida que teve um alto índice de não execução (50,98%) , o que contribui para evidenciar a inércia do gestor municipal.
58.	Também foram responsabilizados os agentes que detinham a prerrogativa de fiscalização da execução das obras, Srs. Achilles Tasso B. Ferreira, João Robério T. Abílio e Nilton Valdir Locatelli (peça 15, p. 88 e 400) , tendo em vista que atestaram a execução das obras na referida avenida sem que de fato estas tenham sido realizadas completamente. É absolutamente razoável requerer dos agentes fiscais do contrato a correta aferição e quantificação dos serviços prestados, fato que não se deu na fiscalização das obras atinentes à Av. Capitão Silvio Gonçalves de Farias.
59.	Coube também a responsabilização da empresa executante, Welcon Incorporadora Imobiliária Ltda. (antiga GM Engenharia e Construções Ltda.) , conforme julgados deste Tribunal (Acórdão 346/2017-TCU-Primeira Câmara, Relator Augusto Sherman; e Acórdão 4312/2014-TCU-Segunda Câmara Relator José Jorge) , haja vista que esta recebeu valores a maior que os devidos. Era de se esperar que a empresa contratada cobrasse apenas os valores que efetivamente realizou, o que não se confirmou quanto às obras da Av. Capitão Sílvio Gonçalves de Farias.
d) Pagamento a maior de obras
60.	Cabe registrar que as obras de drenagem na Rua Gonçalves Dias também tiveram pagamentos a maior que os efetivamente realizados, conforme se apura no quadro abaixo:
	Descrição
	Data do Pagamento¹
	Valor Pago² (R$) 
	Valor confirmado pelo Concedente³
	Valor não confirmado (8,16%) 4

	Rua Gonçalves Dias
	23/1/2003
	 5.660,93 
	92.168,97
	461,93

		23/1/2003
	 45.992,47 
		3.752,99

		4/4/2003
	 7.347,86 
		599,59

		9/1/2004
	 6.023,17 
		491,49

		9/1/2004
	 35.335,43 
		2.883,37

	Total a devolver
	8.189,36

Fonte: ¹Relação de Pagamentos (peça 15, p. 314) , ²Planilhas de Medição (peça 14, p. 138-140, 156-158, 192-194; peça 15, p. 120-122 e 146-148) , ³Planilha de Quantificação da Execução Física (peça 20, p. 36) e 4Valor proporcional à diferença percentual entre o valor pago e o valor confirmado pelo concedente (1-[92.168,97/100.359,86]*100) .
61.	Do mesmo modo que na inexecução total e parcial das obras da Marginal Igarapé e Av. Capitão Silvio Gonçalves de Farias, a responsabilidade pelo pagamento a maior das obras na Rua Gonçalves Dias foi atribuída ao gestor da obra, aos agentes que detinham a prerrogativa de fiscalização da obra e à empresa executora.
62.	Foi então proposta e autorizada a citação dos responsáveis nos termos abaixo (peças 31/33) :
a.1) Responsáveis: i. Almir dos Santos Ocampos (CPF XXX.390.419-XX) , Engenheiro da Prefeitura de Ouro Preto do Oeste-RO à época dos fatos; ii. Carlos Magno Ramos (CPF XXX.470.506-XX) , ex-Prefeito de Ouro Preto do Oeste-RO; iii. José Gentil (CPF XXX.841.203-XX) , Engenheiro Parecerista do Ministério da Integração Nacional à época dos fatos, Maria Eugênia de Aquino (CPF XXX.205.921-XX) , Gerente de Projetos do Ministério da Integração Nacional à época dos fatos, e Sebastião Jander de Siqueira (CPF XXX.248.416-XX) , Diretor do Departamento de Projetos e Obras Hídricas à época dos fatos;
Condutas: i. Engenheiro da Prefeitura de Ouro Preto do Oeste-RO: elaborar projeto de engenharia com obras de drenagem nas Ruas Migrantes/Epitácio Pessoa, João XXIII e Manoel Garrincha no Município de Ouro Preto do Oeste-RO sem previsão de concomitante pavimentação; ii. Prefeito de Ouro Preto do Oeste-RO: aprovar e encaminhar para o órgão concedente projeto de engenharia com obras de drenagem nas Ruas Migrantes/Epitácio Pessoa, João XXIII e Manoel Garrincha no Município de Ouro Preto do Oeste-RO sem previsão de concomitante pavimentação, ou seja, evidente deficiência técnica; iii. Engenheiro Parecerista do MI, Gerente de Projetos do MI e Diretor do Departamento de Projetos e Obras Hídricas do MI: emitir parecer favorável à aprovação de projeto de engenharia com obras de drenagem nas Ruas Migrantes/Epitácio Pessoa, João XXIII e Manoel Garrincha no Município de Ouro Preto do Oeste-RO sem previsão de concomitante pavimentação, evidente deficiência técnica (parágrafos 46-51) ;
	VALOR ORIGINAL (R$) 
	DATA DA OCORRÊNCIA

	100.309,21
	23/1/2003

	113.892,87
	23/1/2003

	143.645,95
	23/1/2003

	67.639,12
	4/4/2003

	38.749,82
	9/1/2004

	13.101,22
	9/1/2004

	20.411,32
	9/1/2004

Valor original: R$ 497.749,51 (parágrafo 51) 
	Valor atualizado até 28/4/2017: R$ 1.154.314,48
b) realizar a citação dos responsáveis a seguir, com fundamento nos arts. 10, § 1º, e 12, incisos I e II, da Lei 8.443/1992 c/c o art. 202, incisos I e II, do Regimento Interno/TCU, para que, no prazo de quinze dias, apresentem alegações de defesa e/ou recolham, solidariamente, aos cofres do Tesouro Nacional as quantias abaixo indicadas, atualizadas monetariamente a partir das respectivas datas até o efetivo recolhimento, abatendo-se na oportunidade a quantia eventualmente ressarcida, na forma da legislação em vigor, em decorrência das condutas adiante circunstanciadas, o que propiciou o não atingimento completo do objetivo dos recursos repassados, descumprindo ao disposto na Cláusula Primeira do Termo de Convênio 1253/2001 e arts. 62 e 63 da Lei 4.320/64;
b.1) Responsáveis: i. Carlos Magno Ramos - ex-Prefeito de Ouro Preto do Oeste-RO (CPF XXX.470.506-XX) ; ii. Achilles Tasso Brito Ferreira (CPF XXX.341.708-XX) , João Robério Tavares Abílio (CPF XXX.217.853-XX) e Nilton Valdir Locatelli (CPF XXX.737.819-XX) - Membros da Comissão de Fiscalização de Obras de Ouro Preto do Oeste-RO na vigência do Convênio 1253/2001; iii. Empresa Welcon Incorporadora Imobiliária Ltda. (antiga GM Engenharia e Construções Ltda.) (CNPJ 05.782.974/0001-98) ;
Condutas: i. Prefeito de Ouro Preto do Oeste-RO: autorizar o pagamento de despesas relativas às obras de drenagem na Marginal Igarapé no Município de Ouro Preto do Oeste-RO sem que estas tenham sido executadas; ii. Comissão de Fiscalização de Obras de Ouro Presto do Oeste-RO: atestar a realização de despesas relativas às obras de drenagem na Marginal Igarapé no Município de Ouro Preto do Oeste-RO sem que estas tenham sido executadas; iii. Empresa Contratada: locupletar-se indevidamente de valores percebidos por serviços relativos às obras na Marginal Igarapé no Município de Ouro Preto do Oeste-RO não executadas; (parágrafos 52-58) 
	VALOR ORIGINAL (R$) 
	DATA DA OCORRÊNCIA

	139.685,05
	23/1/2003

	28.680,89
	4/4/2003

	16.668,92
	9/1/2004

Valor original: R$ 185.034,86 (parágrafo 58) 
Valor atualizado até 28/4/2017: R$ 430.747,21
b.2) Responsáveis: i. Carlos Magno Ramos - ex-Prefeito de Ouro Preto do Oeste-RO (CPF XXX.470.506-XX) ; ii. Achilles Tasso Brito Ferreira (CPF XXX.341.708-XX) , João Robério Tavares Abílio (CPF XXX.217.853-XX) e Nilton Valdir Locatelli (CPF XXX.737.819-XX) - Membros da Comissão de Fiscalização de Obras de Ouro Preto do Oeste-RO na vigência do Convênio 1253/2001; iii. Empresa Welcon Incorporadora Imobiliária Ltda. (antiga GM Engenharia e Construções Ltda.) (CNPJ 05.782.974/0001-98) ;
Condutas: i. Prefeito de Ouro Preto do Oeste-RO: autorizar o pagamento de despesas relativas às obras de drenagem e pavimentação na Av. Capitão Silvio Gonçalves de Farias no Município de Ouro Preto do Oeste-RO sem que estas tenham sido executadas completamente; ii. Comissão de Fiscalização de Obras de Ouro Presto do Oeste-RO: atestar a realização de despesas relativas às obras de drenagem e pavimentação na Av. Capitão Silvio Gonçalves de Farias no Município de Ouro Preto do Oeste-RO sem que estas tenham sido executadas completamente; iii. Empresa Contratada: locupletar-se indevidamente de valores percebidos por serviços relativos às obras de drenagem e pavimentação na Av. Capitão Silvio Gonçalves de Farias no Município de Ouro Preto do Oeste-RO sem que estas tenham sido executadas completamente (parágrafos 59-66) ;
	VALOR ORIGINAL (R$) 
	DATA DA OCORRÊNCIA

	10.646,59
	23/1/2003

	2.266,20
	23/1/2003

	336,87
	4/4/2003

	100,34
	4/4/2003

	663,81
	9/1/2004

	585,83
	9/1/2004

	126.538,70
	9/1/2004

	18.679,95
	9/1/2004

	69.339,97
	9/1/2004

	7.513,53
	10/2/2004

Valor original: R$ 236.671,78 (parágrafo 61-62) 
Valor atualizado até 28/4/2017: R$ 514.432,08
b.3) Responsáveis: i. Carlos Magno Ramos - ex-Prefeito de Ouro Preto do Oeste-RO (CPF XXX.470.506-XX) ; ii. Achilles Tasso Brito Ferreira (CPF XXX.341.708-XX) , João Robério Tavares Abílio (CPF XXX.217.853-XX) e Nilton Valdir Locatelli (CPF XXX.737.819-XX) - Membros da Comissão de Fiscalização de Obras de Ouro Preto do Oeste-RO na vigência do Convênio 1253/2001; iii. Empresa Welcon Incorporadora Imobiliária Ltda. (antiga GM Engenharia e Construções Ltda.) (CNPJ 05.782.974/0001-98) ;
Condutas: i. Prefeito de Ouro Preto do Oeste-RO: autorizar o pagamento a maior de despesas relativas às obras de drenagem na Rua Gonçalves Dias no Município de Ouro Preto do Oeste-RO; ii. Comissão de Fiscalização de Obras de Ouro Presto do Oeste-RO: atestar a realização a maior de despesas relativas às obras de drenagem na Rua Gonçalves Dias no Município de Ouro Preto do Oeste-RO; iii. Empresa Contratada: locupletar-se indevidamente de valores percebidos a maior por serviços relativos às obras de drenagem na Rua Gonçalves Dias no Município de Ouro Preto do Oeste-RO (parágrafos 67-71) ;
	VALOR ORIGINAL (R$) 
	DATA DA OCORRÊNCIA

	461,93
	23/1/2003

	3.752,99
	23/1/2003

	599,59
	4/4/2003

	491,49
	9/1/2004

	2.883,37
	9/1/2004

Valor original: R$ 8.189,36 (parágrafo 67) 
Valor atualizado até 28/4/2017: R$ 18.611,98
63.	As citações foram efetivadas conforme quadro abaixo, tendo todos os responsáveis tomado a devida ciência:
	Responsável
	Ofício (peça) 
	Ciência (peça) 
	Defesa (peça) 

	Almir dos Santos Ocampos
	78
	79
	83/84

	Achilles Tasso Brito Ferreira
	50
	52
	Não houve

	Carlos Magno Ramos
	48
	54
	70

	João Robério Tavares Abílio
	47
	55
	Não houve

	José Gentil
	46
	69
	75

	Maria Eugênia de Aquino
	45
	71
	72

	Nilton Valdir Locatelli
	44
	56
	Não houve

	Sebastião Jander de Siqueira
	43
	74
	73

	Welcon Incorporadora Imobiliária Ltda. (antiga GM Engenharia e Construções Ltda.) 
	42
	51
	76

EXAME TÉCNICO
64.	Conforme se verifica acima, os responsáveis Achilles Tasso Brito Ferreira, João Robério Tavares Abílio e Nilton Valdir Locatelli não apresentaram alegações de defesa, devendo, portanto, serem considerados revéis, nos termos do art. 12, §3º, da Lei 8.443/1992.
RESUMO DAS ALEGAÇÕES DE DEFESA
Carlos Magno Ramos (peça 70) 
65.	O responsável inicia suas alegações arguindo boa-fé, uma vez ter sempre comparecido aos autos, tanto na fase administrativa quanto agora, apresentando defesa e elementos que entende serem suficientes para a elucidação dos fatos. Tece depois comentários acerca da parcela referente aos serviços preliminares, ponto que não iremos retratar aqui uma vez que além de não fazerem parte da citação, tais alegações já foram aceitas pelo Controle Interno conforme se verifica na peça 21, p. 106.
66.	Quanto às obras, afirma que todas aquelas apontadas como não realizadas foram devidamente executadas, conforme comprovariam os boletins de medição acostados aos autos e as fotografias encaminhadas junto com a defesa.
67.	Especificamente no que se refere às obras de drenagem que foram consideradas como não apresentando serventia devido a não realização de serviços de pavimentação, que na época de assinatura do convênio havia a recomendação do Ministério de que obras de pavimentação seriam consideradas obras complementares, e que assim não deveriam exceder 20% do total conveniado, e assim, o plano de trabalho teria sido aprovado e executado segundo tal diretriz.
68.	Esclarece, ainda, que alguns dos serviços considerados como não executados referentes a pavimentação, deveram-se à quantificação avaliada por técnico do Ministério em vistoria in loco, sem levar em consideração os boletins de medição, e, ainda, que as primeiras vistorias nas obras não teriam apontado alguns dos problemas referentes à falta de execução de parte das obras, valores esses posteriormente glosados, o que indicaria que teriam sido realizados.
Maria Eugênia de Aquino (peça 72) 
69.	A responsável aponta que inicialmente a proposta de convênio foi analisada e considerada satisfatória, porém com a ressalva de que faltaria a juntada da Anotação de Responsabilidade Técnica quanto ao projeto, tendo recebido parecer da Consultoria Jurídica pelo seguimento do pleito desde que sanada tal deficiência, tendo a mesma apenas atuado para dar seguimento à proposta, não podendo assim ser interpretado como aprovação ao projeto de engenharia, posto que não fazia parte de suas incumbências funcionais.
70.	Ressalta, ainda, que tal projeto se referia apenas à primeira etapa de uma obra a ser completada, o que não caracterizaria deficiência técnica evidente, que o plano de trabalho havia sido firmado pelo Secretário de Infraestrutura Hídrica, autoridade competente para sua aprovação, aduzindo ainda o longo transcurso de tempo entre o fato ocorrido e sua citação, o que teria o condão de prejudicar sua defesa.
Sebastião Jander de Siqueira (peça 73) 
71.	O responsável apresenta defesa na mesma linha citada acima, acrescentando ainda fatos como eventual prescrição para fins de sanção administrativa, visto já ter sido desligado do serviço público desde 11/01/2011, e o fato do convênio ter sido anulado em 28/11/2002, com posterior prosseguimento mediante aditivo firmado em 26/12/2012.
José Gentil (peça 75) 
72.	Tal responsável também cita a anulação do convênio pelo Ministro de Estado da Integração Nacional, o que faria com que se perdesse a validade dos atos até então praticados, afastando, portanto, eventual responsabilidade do mesmo na eventual aprovação do Projeto de engenharia.
73.	Continua arguindo a decadência e a prescrição de possível cobrança dos valores, em face de os fatos terem ocorrido no exercício de 2001, finalizando ao afirmar que nunca foi sua incumbência a análise e aprovação de projetos de engenharia, mas tão somente analisar a existência dos requisitos técnicos para formalização da avença, apontando a inexistência de Anotação de Responsabilidade Técnica, mas jamais feito análise do projeto.
Welcon Incorporadora Imobiliária Ltda. (antiga GM Engenharia e Construções Ltda.) (peça 76) 
74.	A empresa inicia suas alegações arguindo a dificuldade de se encontrar documentação, devido ao longo transcurso do tempo entre a realização das obras e sua citação, posto que decorridos mais de 13 anos entre os fatos. Continua alegando a prescrição de eventual cobrança e cerceamento de defesa, posto que impossibilitada de obter acesso a toda documentação necessária à apresentação de defesa, frisando que na época a obra foi toda executada, medida, atestada e paga, já tendo passado por duas mudanças de endereço e não tendo mais, portanto, a guarda da documentação necessária.
75.	Aduz ainda a aplicação da IN TCU 71/2012, que trata da dispensa de instauração de processos de TCE transcorridos mais de 10 anos do fato gerador, citando ainda que a grande maioria das decisões deste Tribunal são nesse sentido, à exceção de apenas duas jurisprudências no sentido de que o mero transcurso de 10 anos não seria fato gerador para o arquivamento das TCE´s, devendo ser comprovada a dificuldade para obtenção da documentação para fins de apresentação de defesa.
76.	Por fim, quanto às obras propriamente ditas, informa que as mesmas foram realizadas de acordo com o projeto executivo e alterações demandadas pela prefeitura, com acompanhamento de seus fiscais, que efetuavam a medição e atestavam a realização das obras, as quais foram todas executadas, e que não estariam sendo levadas em conta algumas alterações de serviços demandados pela Prefeitura ou serviços realizados, tais como execução de drenagem em algumas ruas, os quais estariam devidamente comprovados em fotografias já juntadas aos autos.
77.	Finalizando, alega que todas as obras foram devidamente realizadas, não tendo a empresa recebido pagamentos por serviços não executados, o que afastaria sua responsabilidade e a ausência de prejuízo à União.
Almir dos Santos Ocampos (peças 83/84) 
78.	Este responsável, que prestou os serviços de projeto de engenharia para a Prefeitura de Ouro Preto do Oeste/RO, representado pelo mesmo escritório de advocacia da empresa Welcon Incorporadora Imobiliária Ltda., da mesma forma inicia suas alegações arguindo a prescrição e o cerceamento de defesa, seguindo com os mesmos motivos já apresentados nas alegações acima descrita de realização das obras e ausência de prejuízo ao Erário, afirmando ainda não ser o autor do projeto de engenharia objeto do contrato firmado entre a Prefeitura de Ouro Preto do Oeste/RO e a empresa hoje denominada Welcon Incorporador Imobiliária Ltda., projeto esse que era de responsabilidade daquela Prefeitura.
ANÁLISE DAS ALEGAÇÕES APRESENTADAS
79.	Inicialmente, temos a comentar que as análises serão efetuadas por irregularidade, uma vez que todas comportam mais de um responsável, e as alegações apresentadas por um deles podem vir a beneficiar os demais.
80.	Dessa forma, passamos a tecer considerações acerca da responsabilização daqueles agentes envolvidos na confecção e/ou suposta aprovação do projeto básico juntado ao Plano de Trabalho do convênio em tela.
81.	De acordo com informações trazidas aos autos pelos responsáveis, tal projeto se referia à Primeira etapa de uma obra maior e mais completa, o que afastaria a irregularidade de que seria de fácil verificação que os serviços de drenagem restariam sem serventia, uma vez que não previam a concomitante execução de pavimentação.
82.	De fato, ao se compulsar os autos, nota-se que o projeto elaborado pelo Sr. Almir Ocampos diz respeito a uma obra no valor de R$ 8.578.151,36, dividida em duas etapas, sendo a primeira aquela referente ao convênio em análise (vide peça 12, p. 155, 157, 179, 185/187) .
83.	Inclusive, nota-se que até a licitação realizada pela Prefeitura previa a implantação das duas etapas (peça 13, p. 383 e 397) , não estando presente nos autos o motivo pelo qual não se foi possível a realização da segunda, mas muito provavelmente pela falta de recursos para tanto.
84.	Desta forma, entende-se que não há nos autos elementos para inferir que os Srs. Almir dos Santos Ocampos (CPF XXX.390.419-XX) , Engenheiro da Prefeitura de Ouro Preto do Oeste-RO à época dos fatos; Carlos Magno Ramos (CPF XXX.470.506-XX) , ex-Prefeito de Ouro Preto do Oeste-RO; José Gentil (CPF XXX.841.203-XX) , Engenheiro Parecerista do Ministério da Integração Nacional à época dos fatos, Maria Eugênia de Aquino (CPF XXX.205.921-XX) , Gerente de Projetos do Ministério da Integração Nacional à época dos fatos, e Sebastião Jander de Siqueira (CPF XXX.248.416-XX) , Diretor do Departamento de Projetos e Obras Hídricas à época dos fatos, tenham incorrido na conduta a eles descrita como de realização, encaminhamento e/ou aprovação de projeto com evidente deficiência técnica, que teria dado causa à realização de serviços sem serventia para a população.
85.	Ademais, nota-se que houve a prestação dos serviços, conforme diversas vezes atestado pelo Ministério, serviços esses que podem facilmente serem utilizados pelo Município em futuras pavimentações daquelas ruas, se ainda não foram feitas, uma vez já transcorrido mais de 16 anos desde seu término.
86.	Ainda sobre a realização de tais serviços, note-se a alegação apresentada pelo Sr. Carlos Magno Ramos, de que na época existia recomendação do Ministério de que obras de pavimentação seriam consideradas obras complementares, e que assim não deveriam exceder 20% do total conveniado.
87.	Tal alegação foi também apresentada ao Ministério, embora em percentual pouco diferente (30%) , e analisada na peça 21, p. 106, ocasião em que os técnicos do Ministério não refutaram tal alegação nem a consideraram incongruente ou dissociada da realidade, mas tão somente enfatizaram que já haviam se passado 07 anos sem a realização de tais serviços de pavimentação.
88.	Mesmo considerando que não tenha sido apresentado nenhuma documentação nesse sentido, entende-se que a aceitação tácita do Ministério no que pertine a tal alegação possa vir a socorrer o responsável, uma vez que o convênio teria sido firmado de acordo com as recomendações então vigentes do Ministério, não se constituindo assim em irregularidade que poderia ser atribuída ao gestor, em especial pelo fato do projeto compreender a pavimentação em fase posterior.
89.	Desta forma, entende-se que possam ser parcialmente aceitas as alegações apresentadas pelos responsáveis no tocante à irregularidade de realização de serviços de drenagem sem a previsão de concomitante pavimentação, afastando-se suas responsabilidades por tal débito.
90.	Antes de iniciarmos os exames quanto às demais alegações atinentes às outras irregularidades, entende-se necessários tecer alguns comentários acerca da prescrição e cerceamento de defesa pelo transcurso de mais de 10 anos entre os fatos e a citação realizada por estre Tribunal, uma vez que tais argumentos foram trazidos por diversos responsáveis.
91.	Sobre a alegação de prescrição, cabe reproduzir análise extraída do relatório antecedente ao Acórdão 1449/2018-TCU-Plenário, de relatoria do Ministro Vital do Rêgo, que bem retrata o entendimento desta Corte de Contas a respeito da prescrição, à luz de recentes entendimentos do STJ e STF:
' (...) 
9. Questão preliminar: ocorrência de prescrição segundo jurisprudência do STJ e do STF
10. Alega o recorrente a ocorrência de prescrição segundo julgados do Superior Tribunal de Justiça e do Supremo Tribunal Federal, com a incidência do prazo quinquenal.
Análise
11. A atuação do TCU tem por objetivo a recomposição do erário. E, ao assim agir, o Tribunal de Contas da União encontra salvaguarda na Magna Carta em face do instituto da prescrição, conforme dispõe a parte final do art. 37, § 5º: 'A lei estabelecerá os prazos de prescrição para ilícitos praticados por qualquer agente, servidor ou não, que causem prejuízos ao erário, ressalvadas as respectivas ações de ressarcimento'.
12. Tem-se, assim, que, nos termos do citado artigo 37, parágrafo 5º, in fine, da CF/88, as ações que visam ao ressarcimento do erário - a exemplo da tomada de contas em comento - são imprescritíveis, não tendo incidência analógica do prazo quinquenal previsto na Lei de Procedimento Administrativo.
13. Conforme ensina o Professor José Afonso da Silva (in Curso de Direito Constitucional Positivo, 9ª Edição, Malheiros Editores, pág. 574) , verbis: 
A prescritibilidade, como forma de perda da exigibilidade de direito, pela inércia de seu titular, é um princípio geral do direito. Não será, pois, de estranhar que ocorram prescrições administrativas sob vários aspectos, quer quanto às pretensões de interessados em face da Administração, quer quanto às desta em face de administrados.  Assim é especialmente em relação aos ilícitos administrativos. Se a Administração não toma providências à sua apuração e à responsabilização do agente, a sua inércia gera a perda do seu ius persequendi.  É o princípio que consta do art. 37, § 5º, que dispõe:  A lei estabelecerá os prazos de prescrição para ilícitos praticados por qualquer agente, servidor ou não, que causem prejuízo ao erário, ressalvadas as respectivas ações de ressarcimento.  Vê-se, porém, que há uma ressalva ao princípio. Nem tudo prescreverá. Apenas a apuração e punição do ilícito, não, porém, o direito da Administração ao ressarcimento, à indenização, do prejuízo causado ao erário. É uma ressalva constitucional e, pois, inafastável, mas, por certo, destoante dos princípios jurídicos, que não socorrem quem fica inerte (dormientibus non sucurrit ius) . Deu-se assim à Administração inerte o prêmio da imprescritibilidade na hipótese considerada.
14. Esse é o entendimento do Egrégio Superior Tribunal de Justiça, consoante se extrai dos precedentes a seguir transcritos:
AGRAVO REGIMENTAL EM AGRAVO DE INSTRUMENTO. DIREITO ADMINISTRATIVO. LICITAÇÃO. AÇÃO CIVIL PÚBLICA. RESSARCIMENTO. TOMADA DE CONTAS. DANO AO ERÁRIO. IMPRESCRITIBILIDADE. AGRAVO IMPROVIDO. 1. A ação de ressarcimento dos prejuízos causados ao erário é imprescritível. Precedentes. 2. Agravo regimental improvido. (AgRg no Ag 1224532/SP, Rel. Ministro HAMILTON CARVALHIDO, PRIMEIRA TURMA, julgado em 03/02/2011, DJe 10/02/2011) 
ADMINISTRATIVO. TOMADA DE CONTAS ESPECIAL. DANO AO ERÁRIO. RESSARCIMENTO. IMPRESCRITIBILIDADE. MULTA. PRESCRIÇÃO QÜINQÜENAL. ART. 1º DA LEI 9.873/1999. INAPLICABILIDADE. 1. A pretensão de ressarcimento por prejuízo causado ao Erário é imprescritível. Por decorrência lógica, tampouco prescreve a Tomada de Contas Especial no que tange à identificação dos responsáveis por danos causados ao Erário e à determinação do ressarcimento do prejuízo apurado. Precedente do STF.  (...) 4. Recursos Especiais parcialmente providos para afastar a prescrição relativamente ao ressarcimento por danos causados ao Erário. (REsp 894539 / PI, Rel. Ministro HERMAN BENJAMIN, SEGUNDA TURMA, julgado em 02/10/2007, DJe 14/05/2008) 
15. O Plenário do Supremo Tribunal Federal, no julgamento do Mandado de Segurança n. 26.210, igualmente fixou tese da imprescritibilidade das ações de ressarcimento por danos ao erário: 
EMENTA: MANDADO DE SEGURANÇA. TRIBUNAL DE CONTAS DA UNIÃO. BOLSISTA DO CNPq. DESCUMPRIMENTO DA OBRIGAÇÃO DE RETORNAR AO PAÍS APÓS TÉRMINO DA CONCESSÃO DE BOLSA PARA ESTUDO NO EXTERIOR. RESSARCIMENTO AO ERÁRIO. INOCORRÊNCIA DE PRESCRIÇÃO. DENEGAÇÃO DA SEGURANÇA. I - O beneficiário de bolsa de estudos no exterior patrocinada pelo Poder Público, não pode alegar desconhecimento de obrigação constante no contrato por ele subscrito e nas normas do órgão provedor. II - Precedente: MS 24.519, Rel. Min. Eros Grau. III - Incidência, na espécie, do disposto no art. 37, § 5º, da Constituição Federal, no tocante à alegada prescrição. IV - Segurança denegada. (MS 26210/DF; Relator (a) :  Min. RICARDO LEWANDOWSKI; Julgamento:  04/09/2008; Órgão Julgador:  Tribunal Pleno) 
16. A jurisprudência do Supremo Tribunal Federal está pacificada nesse sentido, conforme se extrai dos recentes julgados de ambas as suas turmas:
EMENTA: AGRAVO REGIMENTAL NO RECURSO EXTRAORDINÁRIO COM AGRAVO. ADMINISTRATIVO E CONSTITUCIONAL. 1) AÇÃO DE RESSARCIMENTO AO ERÁRIO: IMPRESCRITIBILIDADE. PRECEDENTES. 2) OCORRÊNCIA DE DANO: NECESSIDADE DE REEXAME DE PROVAS. SÚMULA N. 279 DO SUPREMO TRIBUNAL FEDERAL. AGRAVO REGIMENTAL AO QUAL SE NEGA PROVIMENTO. (ARE 772852 AgR, Relator (a) :  Min. CÁRMEN LÚCIA, Segunda Turma, julgado em 11/03/2014, PROCESSO ELETRÔNICO DJe-057 DIVULG 21-03-2014 PUBLIC 24-03-2014) 
EMENTA Agravo regimental no recurso extraordinário. Alegada ausência de esgotamento de instância, em virtude da não interposição de embargos de divergência. Não ocorrência. Medida cautelar preparatória de futura ação de ressarcimento. Imprescritibilidade pacificamente reconhecida pela Corte. 1. Não há que se falar em ausência de esgotamento de instância, pois o recurso de embargos de divergência, dado seu caráter facultativo, não se enquadra dentre os recursos ordinários, a que alude o verbete da Súmula nº 281 da Corte. 2. A discussão sobre a natureza da ação civil pública em tela, se de improbidade administrativa ou de ressarcimento por supostos danos causados ao erário, bem como sobre sua eventual imprescritibilidade, não prescinde da análise dos fatos e das provas dos autos, a qual é incabível na via extraordinária, a teor do disposto na Súmula nº 279 da Corte. 3. Agravo regimental não provido. (RE 601707 AgR, Relator (a) :  Min. DIAS TOFFOLI, Primeira Turma, julgado em 29/10/2013, ACÓRDÃO ELETRÔNICO DJe-233 DIVULG 26-11-2013 PUBLIC 27-11-2013) 
Ementa: AGRAVO REGIMENTAL NO AGRAVO DE INSTRUMENTO. DIREITO ADMINISTRATIVO. DANO AO ERÁRIO. ARTIGO 37, §5º, DA CF. IMPRESCRITIBILIDADE. PRECEDENTES. PRETENSÃO DE REJULGAMENTO DA CAUSA PELO PLENÁRIO E ALEGAÇÃO DE NECESSIDADE DE DEMONSTRAÇÃO DE DANO CONCRETO PARA SE IMPOR A CONDENAÇÃO AO RESSARCIMENTO EM RAZÃO DO DANO CAUSADO À ADMINISTRAÇÃO PÚBLICA. SUBMISSÃO DA MATÉRIA A REEXAME PELO PLENÁRIO DO SUPREMO TRIBUNAL FEDERAL. AGRAVO REGIMENTAL PROVIDO, DETERMINANDO-SE O PROCESSAMENTO DO RECURSO OBSTADO NA ORIGEM. 1. O Supremo Tribunal Federal tem jurisprudência assente no sentido da imprescritibilidade das ações de ressarcimentos de danos ao erário. Precedentes: MS n.º 26210/DF, Tribunal Pleno, Relator o Ministro Ricardo Lewandowski, 10.10.2008; RE n.º 578.428/RS-AgR, Segunda Turma, Relator o Ministro Ayres Britto, DJe 14.11.2011; RE n.º 646.741/RS-AgR, Segunda Turma, Relator o Ministro Gilmar Mendes, DJe 22.10.2012; AI n.º 712.435/SP-AgR, Primeira Turma, Relatora a Ministra Rosa Weber, DJe 12.4.2012. 2. Agravo regimental. Pleito formalizado no sentido de submeter o tema a reexame do Plenário da Corte. Cabimento da pretensão, porquanto entendo relevante a questão jurídica e aceno com a necessidade de reapreciação da matéria pelo Supremo Tribunal Federal. 3. Agravo regimental provido, determinando-se o processamento do recurso extraordinário obstado pelo Tribunal de origem. (AI 819135 AgR, Relator (a) :  Min. LUIZ FUX, Primeira Turma, julgado em 28/05/2013, ACÓRDÃO ELETRÔNICO DJe-161 DIVULG 16-08-2013 PUBLIC 19-08-2013) 
17. Importante ressaltar que, mais recentemente, o Plenário do Supremo Tribunal Federal, no julgamento do RE 669069, com repercussão geral, decidiu pela prescritibilidade das ações de reparação de danos à Fazenda Pública decorrentes de ilícito civil:
Ementa: CONSTITUCIONAL E CIVIL. RESSARCIMENTO AO ERÁRIO. IMPRESCRITIBILIDADE. SENTIDO E ALCANCE DO ART. 37, § 5º, DA CONSTITUIÇÃO. 1. É prescritível a ação de reparação de danos à Fazenda Pública decorrente de ilícito civil. 2. Recurso extraordinário a que se nega provimento. (grifamos; RE 669069/MG; Relator (a) :  Min. TEORI ZAVASKI; Julgamento:  03/02/2016; Órgão Julgador:  Tribunal Pleno) 
18. É de se destacar que a decisão supra foi objeto de embargos de declaração opostos pelo Procurador-Geral da República, que, em sua peça recursal, buscou, entre outras coisas, aclarar o sentido da expressão 'ilícito civil'. Ao julgar os referidos Embargos, o STF assim se manifestou:
Ementa: PROCESSUAL CIVIL. EMBARGOS DE DECLARAÇÃO NO RECURSO EXTRAORDINÁRIO. RESSARCIMENTO AO ERÁRIO. DANO DECORRENTE DE ILÍCITO CIVIL. PRESCRITIBILIDADE. SENTIDO ESTRITO DA EXPRESSÃO 'ILÍCITO CIVIL', DELIMITADO PELO ACÓRDÃO EMBARGADO. FIXAÇÃO DO TERMO INICIAL DO PRAZO PRESCRICIONAL. MATÉRIA INFRACONSTITUCIONAL. MODULAÇÃO DE EFEITOS DA TESE FIRMADA NO ACÓRDÃO EMBARGADO. NÃO DEMONSTRAÇÃO DE MOTIVO RELEVANTE DE INTERESSE SOCIAL OU DE SEGURANÇA JURÍDICA. REDISCUSSÃO DE QUESTÕES DECIDIDAS. IMPOSSIBILIDADE. EMBARGOS DE DECLARAÇÃO REJEITADOS. (grifamos; RE 669069 ED/MG; Relator (a) :  Min. TEORI ZAVASKI; Julgamento:  16/06/2016; Órgão Julgador:  Tribunal Pleno) 
19. Nota-se que a ementa supra (Embargos de Declaração) explicita que o sentido da expressão 'ilícito civil' foi devidamente estabelecido quando do julgamento do RE 669069, nos termos do Voto do Exmo. Ministro Teori Zavaski, que conduziu o julgamento dos Embargos de Declaração:
3. Nos debates travados na oportunidade do julgamento ficou clara a opção do Tribunal de considerar como ilícito civil os de natureza semelhante à do caso concreto em exame, a saber: ilícitos decorrentes de acidente de trânsito. O conceito, sob esse aspecto, deve ser buscado pelo método de exclusão: não se consideram ilícitos civis, de um modo geral, os que decorrem de infrações ao direito público, como os de natureza penal, os decorrentes de atos de improbidade e assim por diante. Ficou expresso nesses debates, reproduzidos no acórdão embargado, que a prescritibilidade ou não em relação a esses outros ilícitos seria examinada em julgamento próprio.
20. Por isso mesmo, recentemente, o Supremo Tribunal Federal reconheceu a repercussão geral de dois temas relacionados à prescritibilidade da pretensão de ressarcimento ao erário: (a) Tema 897 - 'Prescritibilidade da pretensão de ressarcimento ao erário em face de agentes públicos por ato de improbidade administrativa'; e (b) Tema 899 - 'Prescritibilidade da pretensão de ressarcimento ao erário fundada em decisão de Tribunal de Contas' (RE 636.886/AL - pendente de julgamento, referenciado pelo recorrente) .
21. Desse modo, se dúvidas ainda houvesse, é evidente que as pretensões de ressarcimento decorrentes de atos tipificados como ilícitos de improbidade administrativa, assim como aquelas fundadas em decisões das Cortes de Contas, não foram abrangidas pela tese fixada no julgado embargado.
22. Pelo acima exposto, observa-se que não assiste razão ao recorrente quando afirma a ocorrência da prescrição. Ora, ao interpretar o art. 37, § 5º, da Constituição Federal e firmar a tese da imprescritibilidade das ações de reparação de dano movidas pelo Estado, fundadas em decisões das Cortes de Contas, o STF fez a devida ponderação de princípios constitucionais. E ao fazê-lo, entendeu ser a dita imprescritibilidade compatível com os princípios da segurança jurídica e da razoabilidade.'
97.1	Deve-se registrar que o Supremo Tribunal Federal, no âmbito do RE 636886/AL, fixou o seguinte enunciado para o Tema 899: 'É prescritível a pretensão de ressarcimento ao erário fundada em decisão de Tribunal de Contas'. Porém, essa decisão do STF alcança tão somente a fase judicial de execução do título extrajudicial, não atingindo os processos de controle externo em tramite no TCU, conforme orientação sufragada pelo Acórdão 6589/2020-TCU-Segunda Câmara, da relatoria do Ministro Raimundo Carreiro. 
92.	Aliás, da ementa do julgado do STF, constou que: 'A pretensão de ressarcimento ao erário em face de agentes públicos reconhecida em Acórdão do Tribunal de Contas prescreve na forma da Lei 6.830/1980 (Lei de Execução Fiscal) '. Portanto, até o trânsito em julgado do acórdão condenatório do TCU, permanece imprescritível a pretensão de ressarcimento ao erário decorrente da instauração da tomada de contas especial, conforme enunciado de Súmula 282 do TCU ('As ações de ressarcimento movidas pelo Estado contra os agentes causadores de danos ao erário são imprescritíveis') .		
93.	Sendo assim, nota-se que não cabe razão à responsável, posto que a decadência não se aplica ao processo de controle externo, sendo o débito imprescritível.
94.	Quanto ao prazo de 10 anos e aplicação da IN 71/2012-TCU, tal fato já foi analisado na instrução de peça 31, de forma que transcrevemos o mesmo abaixo:
'74. No entanto, a imprescritibilidade das ações de ressarcimento não tem caráter absoluto, pois o art. 6º da IN/TCU 71/2012 dispensa a instauração de tomada de contas especial quando transcorridos mais de dez anos entre o fato gerador e a expedição da primeira notificação ao responsável. 
75. Tal dispositivo se trata de norma ponderadora entre a imprescritibilidade das ações de ressarcimento e os princípios indisponíveis do contraditório e da ampla defesa. Contudo, o referido art. 6º da IN/TCU 71/2012 não tem aplicação automática ante o transcurso do prazo de dez anos entre o ato e a citação, mas deve ficar demonstrado de maneira cabal a impossibilidade do exercício do contraditório e da ampla defesa, conforme já se pronunciou este Tribunal: 
17. Nesse sentido, é a jurisprudência desta Corte, a qual, em casos semelhantes, nos quais não resta evidenciado efetivo prejuízo ao direito de defesa, tem reiterado que o art. 6º, inciso II, c/c o art. 19 da IN/TCU 71/2012, não tem aplicação automática em face do simples transcurso do prazo de dez anos antes da citação, preponderando a imputação de débito caso demonstrada a ausência de prejuízo ao exercício do contraditório e da ampla defesa (Acórdão 2511/2015-TCU-Plenário, 2.630/2015-TCU-2ª Câmara, 3.535/2015-TCU-2ª Câmara, 9.570/2015-TCU-2ª Câmara, 444/2016-TCU-2ª Câmara e 2.024/2016-TCU-2ª Câmara, dentre outros) . (Voto condutor do Acórdão 3898/2016-TCU-Primeira Câmara, da lavra do Ministro Bruno Dantas; grifo nosso) 
9. Como mencionou o então titular da Serur, a jurisprudência desta Corte é de que o transcurso do lapso de dez anos para dispensa de instauração da tomada de contas especial, apesar de admitido em tese, precisa ser avaliado em confronto com os elementos disponíveis em cada caso, com o objetivo de verificar se houve, de fato, prejuízo ao pleno exercício do contraditório e da ampla defesa (Acórdão 8675/2011-TCU-Primeira Câmara e 845/2014 - 2ª Câmara, dentre outros) . (Voto condutor do Acórdão 6018/2015-TCU-Segunda Câmara, da lavra da Ministra Ana Arraes; grifo nosso) .
76. Apesar do envio da presente Tomada de Contas Especial a este Tribunal ter se dado após mais de dez anos da apresentação da Prestação de Contas Final (parágrafos 13 e 35) , a análise dos autos permite afirmar que existem elementos suficientes no processo a permitir o exercício pleno do contraditório e da ampla defesa a todos os responsáveis, a exemplo das planilhas de medição, relatórios de vistoria do órgão concedente, planos de trabalho, extratos bancários, notas fiscais, relatório fotográfico, e outros.'
95.	Desta forma, sobretudo considerando que o gestor fora notificando antes de dez anos do fato gerador (ver itens 20-33) , entende-se não caber razão aos responsáveis quanto às alegações referentes à prescrição, decadência ou cerceamento de defesa.
96.	Quanto às demais irregularidades, e uma vez que todas tratam de inexecução de obras, entende-se possam ser analisadas em conjunto.
97.	No que pertine às alegações apresentadas a essas irregularidades, temos que os responsáveis apenas se limitaram a dizer que as obras foram todas realizadas, conforme comprovariam os boletins de medição, ou ainda que não foram considerados serviços realizados em localidades diferentes das previstas.
98.	O que se verifica nos autos é que foram considerados aqueles serviços que não constavam no plano de trabalho, como por exemplo os realizados na Rua Joana D'Arc que serviram para abater aqueles não realizados na Rua Santos Dumont, conforme já explicitado no item 48 supra.
99.	Ademais, os serviços não realizados ou realizados em quantitativo menor do que o previsto foram exaustivamente verificados em inspeções in loco realizadas em diferentes ocasiões pelo órgão repassador, de forma que a simples alegação de que tenham sido realizados não possa prosperar, principalmente porque nessas inspeções foram feitas comparações entre os boletins de medição e as situações encontradas e verificadas presencialmente.
100.	Já a alegação de que parte das obras não teria sido verificada por se tratar de obras de drenagem e, portanto, encontrarem-se aterradas, temos que também não poderia a mesma ser aceita, visto que as fiscalizações apontaram diversos trechos de drenagem verificados e realizados, tendo considerado parte deles inoperante em face da não realização de serviços de pavimentação. No entanto, temos que aqueles efetivamente realizados foram todos apontados pelas fiscalizações.
101.	Desta forma, entende-se não possam ser aceitas as alegações apresentadas pelo Sr. Carlos Magno Ramos e pela empresa Welcon Incorporadora Imobiliária Ltda. quanto às irregularidades atinentes ao pagamento de obras não realizadas, considerando ainda revéis os Srs. Achilles Tasso Brito Ferreira, João Robério Tavares Abílio e Nilton Valdir Locatelli, conforme já explicitado anteriormente.
Da validade das notificações:
102.	Preliminarmente, cumpre tecer breves considerações sobre a forma como são realizadas as comunicações processuais no TCU. A esse respeito, destacam-se o art. 179, do Regimento Interno do TCU (Resolução 155, de 4/12/2002) e o art. 4º, inciso III, § 1º, da Resolução TCU 170, de 30 de junho de 2004, in verbis:
Art. 179. A citação, a audiência ou a notificação, bem como a comunicação de diligência, far se-ão:
I - mediante ciência da parte, efetivada por servidor designado, por meio eletrônico, fac-símile, telegrama ou qualquer outra forma, desde que fique confirmada inequivocamente a entrega da comunicação ao destinatário;
II - mediante carta registrada, com aviso de recebimento que comprove a entrega no endereço do destinatário;
III - por edital publicado no Diário Oficial da União, quando o seu destinatário não for localizado
 (...) 
Art. 3º As comunicações serão dirigidas ao responsável, ou ao interessado, ou ao dirigente de órgão ou entidade, ou ao representante legal ou ao procurador constituído nos autos, com poderes expressos no mandato para esse fim, por meio de:
I - correio eletrônico, fac-símile ou telegrama;
II - servidor designado;
III - carta registrada, com aviso de recebimento;
IV - edital publicado no Diário Oficial da União, quando o seu destinatário não for localizado, nas hipóteses em que seja necessário o exercício de defesa.
Art. 4º. Consideram-se entregues as comunicações:
I - efetivadas conforme disposto nos incisos I e II do artigo anterior, mediante confirmação da ciência do destinatário;
II - realizadas na forma prevista no inciso III do artigo anterior, com o retorno do aviso de recebimento, entregue comprovadamente no endereço do destinatário;
III - na data de publicação do edital no Diário Oficial da União, quando realizadas na forma prevista no inciso IV do artigo anterior.
§ 1º O endereço do destinatário deverá ser previamente confirmado mediante consulta aos sistemas disponíveis ao Tribunal ou a outros meios de informação, a qual deverá ser juntada ao respectivo processo.
 (...) 
103.	Bem se vê, portanto, que a validade da citação via postal não depende de que o aviso de recebimento seja assinado pelo próprio destinatário da comunicação, o que dispensa, no caso em tela, a entrega do AR em 'mãos próprias'. A exigência da norma é no sentido de o Tribunal verificar se a correspondência foi entregue no endereço correto, residindo aqui a necessidade de certeza inequívoca.
104.	Não é outra a orientação da jurisprudência do TCU, conforme se verifica dos julgados a seguir transcritos:
São válidas as comunicações processuais entregues, mediante carta registrada, no endereço correto do responsável, não havendo necessidade de que o recebimento seja feito por ele próprio (Acórdão 3648/2013-TCU-Segunda Câmara, Relator Ministro JOSÉ JORGE) ;
É prescindível a entrega pessoal das comunicações pelo TCU, razão pela qual não há necessidade de que o aviso de recebimento seja assinado pelo próprio destinatário. Entregando se a correspondência no endereço correto do destinatário, presume-se o recebimento da citação. (Acórdão 1019/2008-TCU-Plenário, Relator Ministro BENJAMIN ZYMLER) ;
As comunicações do TCU, inclusive as citações, deverão ser realizadas mediante Aviso de Recebimento - AR, via Empresa Brasileira de Correios e Telégrafos, bastando para sua validade que se demonstre que a correspondência foi entregue no endereço correto. (Acórdão 1526/2007-TCU-Plenário, Relator Ministro AROLDO CEDRAZ) .
105.	A validade do critério de comunicação processual do TCU foi referendada pelo Supremo Tribunal Federal, nos termos do julgamento do MS-AgR 25.816/DF, por meio do qual se afirmou a desnecessidade da ciência pessoal do interessado, entendendo-se suficiente a comprovação da entrega do 'AR' no endereço do destinatário:
Ementa: agravo regimental. Mandado de segurança. Desnecessidade de intimação pessoal das decisões do tribunal de contas da união. art. 179 do regimento interno do TCU. Intimação do ato impugnado por carta registrada, iniciado o prazo do art. 18 da lei nº 1.533/51 da data constante do aviso de recebimento. Decadência reconhecida. Agravo improvido.
O envio de carta registrada com aviso de recebimento está expressamente enumerado entre os meios de comunicação de que dispõe o Tribunal de Contas da União para proceder às suas intimações.
O inciso II do art. 179 do Regimento Interno do TCU é claro ao exigir apenas a comprovação da entrega no endereço do destinatário, bastando o aviso de recebimento simples.
Da revelia dos responsáveis 
106.	No caso vertente, a citação de cada um dos responsáveis se deu em endereços provenientes de pesquisas realizadas pelo TCU (vide parágrafos acima) , em endereços constantes nos sistemas CPF e CNPJ da Receita (peça 35/40) , ou outros endereços apenas no tocante ao Sr. Almir dos Santos Ocampos (peça 77) . A entrega dos ofícios citatórios nesses endereços ficou comprovada conforme detalhamento no quadro de item 63 supra.
107.	Nos processos do TCU, a revelia não leva à presunção de que seriam verdadeiras todas as imputações levantadas contra os responsáveis, diferentemente do que ocorre no processo civil, em que a revelia do réu opera a presunção da verdade dos fatos narrados pelo autor (Acórdão 1009/2018-TCU-Plenário, Relator: BRUNO DANTAS; 2369/2013 - TCU - Plenário, Relator: BENJAMIN ZYMLER e 2449/2013 - TCU - Plenário, Relator: BENJAMIN ZYMLER) . Dessa forma, a avaliação da responsabilidade do agente não pode prescindir da prova existente no processo ou para ele carreada. 
108.	Ao não apresentar sua defesa, os responsáveis deixaram de produzir prova da regular aplicação dos recursos sob sua responsabilidade, em afronta às normas que impõem aos gestores públicos a obrigação legal de, sempre que demandados pelos órgãos de controle, apresentar os documentos que demonstrem a correta utilização das verbas públicas, a exemplo do contido no art. 93 do Decreto-Lei 200/1967: 'Quem quer que utilize dinheiros públicos terá de justificar seu bom e regular emprego na conformidade das leis, regulamentos e normas emanadas das autoridades administrativas competentes.' 
109.	Mesmo as alegações de defesa não sendo apresentadas, considerando o princípio da verdade real que rege esta Corte, procurou-se buscar, em manifestações dos responsáveis na fase interna desta Tomada de Contas Especial, se havia algum argumento que pudesse ser aproveitado a seu favor. Contudo, tal providência mostrou-se infrutífera. Ademais, as defesas dos outros responsáveis também não lograram afastar as irregularidades.
110.	Em se tratando de processo em que a parte interessada não se manifestou acerca das irregularidades imputadas, não há elementos para que se possa efetivamente aferir e reconhecer a ocorrência de boa-fé na conduta dos responsáveis, podendo este Tribunal, desde logo, proferir o julgamento de mérito pela irregularidade das contas, conforme os termos dos §§ 2º e 6º do art. 202 do Regimento Interno do TCU. (Acórdão 2064/2011-TCU-Primeira Câmara (relator: Ubiratan Aguiar) , 6.182/2011-TCU-1ª Câmara (relator: Weber de Oliveira) , 4.072/2010-TCU-1ª Câmara (Relator: Valmir Campelo) , 1.189/2009-TCU-1ª Câmara (Relator: Marcos Bemquerer) , 731/2008-TCU-Plenário (Relator: Aroldo Cedraz) .
111.	Dessa forma, os responsáveis Marivaldo Bispo da Silva e Juliano Nemesio Martins devem ser considerados revéis, nos termos do art. 12, §3º, da Lei 8.443/1992, devendo as contas serem julgadas irregulares, condenando-os ao débito apurado e deixando de aplicar-lhes a multa prevista no art. 57 da Lei 8.443/1992 devido a ocorrência da prescrição da pretensão punitiva, uma vez que os fatos ocorreram nos exercícios de 2003 e 2004 e os responsáveis somente foram citados por este Tribunal no ano de 2017. 
CONCLUSÃO
112.	Em face da análise promovida na seção 'Exame Técnico', verifica-se que os responsáveis Carlos Magno Ramos e a empresa Welcon Incorporadora Imobiliária Ltda. não lograram comprovar a boa e regular aplicação dos recursos quanto à irregularidade referente a pagamento por serviços não executados.
113.	Entende-se também haver elementos nos autos para acatar parcialmente as alegações de defesa apresentadas pelos responsáveis Carlos Magno Ramos, Almir dos Santos Ocampos, José Gentil, Maria Eugênia de Aquino e Sebastião Jander de Siqueira quanto à irregularidade referente à autoria, aprovação, autorização e emissão de Parecer favorável a projeto de engenharia prevendo a realização de serviços de drenagem sem a concomitante pavimentação, considerando-se elidido o débito referente a tal irregularidade, no valor original de R$ 497.749,51, julgando-se regulares as contas do projetista e dos agentes do Ministério concedente. Permanecem, contudo, os débitos do item 62, alíneas b.1, b.2 e b3 (retro) .
114.	Já os responsáveis Achilles Tasso Brito Ferreira, João Robério Tavares Abílio e Nilton Valdir Locatelli, instados a se manifestar, optaram pelo silêncio, configurando a revelia, nos termos do §3º, do art. 12, da Lei 8.443/1992. Ademais, inexistem nos autos elementos que demonstrem a boa-fé dos responsáveis ou a ocorrência de outras excludentes de culpabilidade.
115.	Conforme exposto na instrução de peça 31, cabe ainda propor, nos termos do art. 7º da Resolução TCU 264/2015, dar ciência ao Ministério do Desenvolvimento Regional acerca da irregularidade quanto à morosidade na instauração da Tomada de Contas Especial no Convênio 1253/2001.
116.	Verifica-se também que houve a prescrição da pretensão punitiva, uma vez que os fatos ocorreram em 2002 e 2003 e os responsáveis só foram citados por este Tribunal a partir do exercício de 2017.
117.	Sugere-se, então, que as contas dos responsáveis Carlos Magno Ramos e da empresa Welcon Incorporadora Imobiliária Ltda., além daqueles considerados revéis, sejam julgadas irregulares, nos termos do art. 202, § 6º, do Regimento Interno do TCU, com a imputação do débito atualizado monetariamente e acrescido de juros de mora, nos termos do art. 202, §1º, do Regimento Interno do TCU, descontado o valor eventualmente recolhido.
118.	Por fim, e uma vez acatadas parte das alegações, apresenta-se ao final, em anexo, nova matriz de responsabilização.
PROPOSTA DE ENCAMINHAMENTO
119.	Diante do exposto, submetem-se os autos à consideração superior, propondo:
a) considerar revéis os responsáveis Achilles Tasso Brito Ferreira (CPF XXX.341.708-XX) , João Robério Tavares Abílio (CPF XXX.217.853-XX) e Nilton Valdir Locatelli (CPF XXX.737.819-XX) , para todos os efeitos, dando-se prosseguimento ao processo, com fulcro no art. 12, § 3º, da Lei 8.443/1992;
b) acatar parcialmente as alegações de defesa apresentadas pelos responsáveis Carlos Magno Ramos, Almir dos Santos Ocampos, José Gentil, Maria Eugênia de Aquino e Sebastião Jander de Siqueira quanto à irregularidade referente à autoria, aprovação, autorização e emissão de Parecer favorável a projeto de engenharia prevendo a realização de serviços de drenagem sem a concomitante pavimentação;
c) julgar regulares, nos termos dos arts. 1º, inciso I, 16, inciso I, da Lei 8.443/1992, c/c os arts. 17 e 23, inciso I, da mesma Lei, as contas dos responsáveis Almir dos Santos Ocampos (CPF XXX.390.419-XX) , José Gentil (CPF XXX.841.203-XX) , Maria Eugênia de Aquino (CPF XXX.205.921-XX) e Sebastião Jander de Siqueira (CPF XXX.248.416-XX) , com expedição de quitação plena;
d) julgar irregulares, nos termos dos arts. 1º, inciso I, 16, inciso III, alínea c, da Lei 8.443/1992, c/c os arts. 19 e 23, inciso III, da mesma Lei, as contas dos responsáveis Carlos Magno Ramos (CPF XXX.470.506-XX) , Achilles Tasso Brito Ferreira (CPF XXX.341.708-XX) , João Robério Tavares Abílio (CPF XXX.217.853-XX) , Nilton Valdir Locatelli (CPF XXX.737.819-XX) e Welcon Incorporadora Imobiliária Ltda. (CNPJ 05.782.974/0001-98) , condenando-os ao pagamento das importâncias a seguir especificadas, atualizadas monetariamente e acrescidas dos juros de mora, calculados a partir das datas discriminadas até a data da efetiva quitação do débito, fixando-lhes o prazo de quinze dias, para que comprovem, perante o Tribunal, o recolhimento das referidas quantias aos cofres do Tesouro Nacional, nos termos do art. 23, inciso III, alínea 'a', da citada lei, c/c o art. 214, inciso III, alínea 'a', do Regimento Interno do TCU.  
d.1) Responsáveis: i. Carlos Magno Ramos - ex-Prefeito de Ouro Preto do Oeste-RO (CPF XXX.470.506-XX) ; ii. Achilles Tasso Brito Ferreira (CPF XXX.341.708-XX) , João Robério Tavares Abílio (CPF XXX.217.853-XX) e Nilton Valdir Locatelli (CPF XXX.737.819-XX) - Membros da Comissão de Fiscalização de Obras de Ouro Preto do Oeste-RO na vigência do Convênio 1253/2001; iii. Empresa Welcon Incorporadora Imobiliária Ltda. (antiga GM Engenharia e Construções Ltda.) (CNPJ 05.782.974/0001-98) ;
Condutas: i. Prefeito de Ouro Preto do Oeste-RO: autorizar o pagamento de despesas relativas às obras de drenagem na Marginal Igarapé no Município de Ouro Preto do Oeste-RO sem que estas tenham sido executadas; ii. Comissão de Fiscalização de Obras de Ouro Presto do Oeste-RO: atestar a realização de despesas relativas às obras de drenagem na Marginal Igarapé no Município de Ouro Preto do Oeste-RO sem que estas tenham sido executadas; iii. Empresa Contratada: locupletar-se indevidamente de valores percebidos por serviços relativos às obras na Marginal Igarapé no Município de Ouro Preto do Oeste-RO não executadas; (parágrafos 52-58) 
	VALOR ORIGINAL (R$) 
	DATA DA OCORRÊNCIA

	139.685,05
	23/1/2003

	28.680,89
	4/4/2003

	16.668,92
	9/1/2004

Valor original: R$ 185.034,86 (parágrafo 58) 
Valor atualizado até 28/4/2017: R$ 430.747,21
d.2) Responsáveis: i. Carlos Magno Ramos - ex-Prefeito de Ouro Preto do Oeste-RO (CPF XXX.470.506-XX) ; ii. Achilles Tasso Brito Ferreira (CPF XXX.341.708-XX) , João Robério Tavares Abílio (CPF XXX.217.853-XX) e Nilton Valdir Locatelli (CPF XXX.737.819-XX) - Membros da Comissão de Fiscalização de Obras de Ouro Preto do Oeste-RO na vigência do Convênio 1253/2001; iii. Empresa Welcon Incorporadora Imobiliária Ltda. (antiga GM Engenharia e Construções Ltda.) (CNPJ 05.782.974/0001-98) ;
Condutas: i. Prefeito de Ouro Preto do Oeste-RO: autorizar o pagamento de despesas relativas às obras de drenagem e pavimentação na Av. Capitão Silvio Gonçalves de Farias no Município de Ouro Preto do Oeste-RO sem que estas tenham sido executadas completamente; ii. Comissão de Fiscalização de Obras de Ouro Presto do Oeste-RO: atestar a realização de despesas relativas às obras de drenagem e pavimentação na Av. Capitão Silvio Gonçalves de Farias no Município de Ouro Preto do Oeste-RO sem que estas tenham sido executadas completamente; iii. Empresa Contratada: locupletar-se indevidamente de valores percebidos por serviços relativos às obras de drenagem e pavimentação na Av. Capitão Silvio Gonçalves de Farias no Município de Ouro Preto do Oeste-RO sem que estas tenham sido executadas completamente (parágrafos 59-66) ; 
	VALOR ORIGINAL (R$) 
	DATA DA OCORRÊNCIA

	10.646,59
	23/1/2003

	2.266,20
	23/1/2003

	336,87
	4/4/2003

	100,34
	4/4/2003

	663,81
	9/1/2004

	585,83
	9/1/2004

	126.538,70
	9/1/2004

	18.679,95
	9/1/2004

	69.339,97
	9/1/2004

	7.513,53
	10/2/2004

Valor original: R$ 236.671,78 (parágrafo 61-62) 
Valor atualizado até 28/4/2017: R$ 514.432,08
d.3) Responsáveis: i. Carlos Magno Ramos - ex-Prefeito de Ouro Preto do Oeste-RO (CPF XXX.470.506-XX) ; ii. Achilles Tasso Brito Ferreira (CPF XXX.341.708-XX) , João Robério Tavares Abílio (CPF XXX.217.853-XX) e Nilton Valdir Locatelli (CPF XXX.737.819-XX) - Membros da Comissão de Fiscalização de Obras de Ouro Preto do Oeste-RO na vigência do Convênio 1253/2001; iii. Empresa Welcon Incorporadora Imobiliária Ltda. (antiga GM Engenharia e Construções Ltda.) (CNPJ 05.782.974/0001-98) ;
Condutas: i. Prefeito de Ouro Preto do Oeste-RO: autorizar o pagamento a maior de despesas relativas às obras de drenagem na Rua Gonçalves Dias no Município de Ouro Preto do Oeste-RO; ii. Comissão de Fiscalização de Obras de Ouro Presto do Oeste-RO: atestar a realização a maior de despesas relativas às obras de drenagem na Rua Gonçalves Dias no Município de Ouro Preto do Oeste-RO; iii. Empresa Contratada: locupletar-se indevidamente de valores percebidos a maior por serviços relativos às obras de drenagem na Rua Gonçalves Dias no Município de Ouro Preto do Oeste-RO (parágrafos 67-71) ; 
	VALOR ORIGINAL (R$) 
	DATA DA OCORRÊNCIA

	461,93
	23/1/2003

	3.752,99
	23/1/2003

	599,59
	4/4/2003

	491,49
	9/1/2004

	2.883,37
	9/1/2004

Valor original: R$ 8.189,36 (parágrafo 67) 
Valor atualizado até 28/4/2017: R$ 18.611,98
	e) autorizar, desde logo, a cobrança judicial das dívidas, caso não atendidas as notificações, na forma do disposto no art. 28, inciso II, da Lei 8.443/1992;
	f) autorizar também, desde logo, se requerido, com fundamento no art. 26 da Lei 8.443, de 1992, c/c o art. 217, §§ 1º e 2º do Regimento Interno do TCU, o parcelamento das dívidas em até 36 parcelas, incidindo, sobre cada parcela, corrigida monetariamente, os correspondentes acréscimos legais, fixando-lhes o prazo de quinze dias, a contar do recebimento da notificação, para comprovarem, perante o Tribunal, o recolhimento da primeira parcela, e de trinta dias, a contar da parcela anterior, para comprovar os recolhimentos das demais parcelas, devendo incidir, sobre cada valor mensal, atualizado monetariamente, os juros de mora devidos, no caso do débito, na forma prevista na legislação em vigor, alertando os responsáveis de que a falta de comprovação do recolhimento de qualquer parcela importará o vencimento antecipado do saldo devedor, nos termos do § 2º do art. 217 do Regimento Interno deste Tribunal; 
	g) dar ciência ao Ministério do Desenvolvimento Regional, nos termos do art. 7º da Resolução TCU 264/2015, acerca da irregularidade quanto à morosidade na instauração da Tomada de Contas Especial no Convênio 1253/2001;
	h) enviar cópia do Acórdão que vier a ser proferido ao Ministério do Desenvolvimento Regional e aos responsáveis, para ciência, informando que a presente deliberação, acompanhada do Relatório e do Voto que a fundamenta, está disponível para a consulta no endereço www.tcu.gov.br/acordaos, além de esclarecer que, caso requerido, o TCU poderá fornecer sem custos as correspondentes cópias, de forma impressa. e
	i) enviar cópia do Acórdão a ser prolatado, bem como do Relatório e do Voto que o fundamentarem à Procuradoria da República no Estado de Rondônia, nos termos do à § 3º do art. 16 da Lei 8.443/1992, c/c o § 7º do art. 209 do Regimento Interno do TCU, para adoção das medidas cabíveis, informando que a presente deliberação, acompanhada do Relatório e do Voto que a fundamenta, está disponível para a consulta no endereço www.tcu.gov.br/acordaos, além de esclarecer que, caso requerido, o TCU poderá fornecer sem custos as correspondentes cópias, de forma impressa."
O representante do MP/TCU (peça 88) , procurador Júlio Marcelo de Oliveira, manifestou-se de acordo com a proposta da unidade instrutiva.
	É o relatório.

8.1. Mirele Rebouças de Queiroz Juca (OAB/RO 3193) e outros, representando Almir dos Santos Ocampos e Welcon Incorporadora Imobiliária Ltda.;  
8.2. Cláudio Henrique Correa, representando Carlos Magno Ramos.

Procurador Júlio Marcelo de Oliveira.

TOMADA DE CONTAS ESPECIAL. EXTINTO MINISTÉRIO DA INTEGRAÇÃO NACIONAL. CONVÊNIO. OBRAS DE GALERIAS DE ÁGUAS PLUVIAIS E PAVIMENTAÇÃO ASFÁLTICA. NÃO COMPROVAÇÃO DA INTEGRALIDADE DAS OBRAS PACTUADAS. CITAÇÃO. LONGO TEMPO DECORRIDO ENTRE A NOTIFICAÇÃO DE PARTE DOS RESPONSÁVEIS E A OCORRÊNCIA DOS FATOS. PREJUÍZO PARA AMPLA DEFESA PARA ALGUNS RESPONSÁVEIS. ARQUIVAMENTO DA TCE EM RELAÇÃO A ESSES. ACOLHIMENTO PARCIAL DAS ALEGAÇÕES DE DEFESA. CONTAS REGULARES PARA PARTE DOS RESPONSÁVEIS. CONTAS IRREGULARES DO EX-PREFEITO. DÉBITO. OCORRÊNCIA DA PRESCRIÇÃO PUNITIVA. COMUNICAÇÕES.

TOMADA DE CONTAS ESPECIAL (TCE)

Secretaria de Controle Externo de Tomada de Contas Especial (Secex-TCE).

Em exame tomada de contas especial instaurada pelo então Ministério da Integração Nacional, em desfavor do Sr. Carlos Magno Ramos, ex-prefeito de Ouro Preto do Oeste/RO, em razão da não comprovação de execução de parte das obras objeto do convênio 1253/2001[footnoteRef:2] (Siafi 465122) : construção de galerias de águas pluviais e de pavimentação na municipalidade. [2:  Peça 3.] 
Conforme disposto na cláusula quarta do convênio 1253/2001, foram previstos R$ 1.549.099,32 para a execução do objeto, dos quais R$ 1.400.000,00 seriam de responsabilidade do concedente e R$ 149.099,32 corresponderiam à contrapartida. 
O ajuste deveria ser executado no período de 31/12/2002 a 26/4/2004, e previa a apresentação da prestação de contas em até sessenta dias após a expiração da vigência do convênio, conforme o quarto termo aditivo (peça 3, p. 26-29) .
Os recursos federais foram repassados em duas parcelas, mediante as ordens bancárias 2002OB03379 e 2003OB901167, nos valores de R$ 800.000,00 e R$ 600.000,00, creditados na conta específica em 3/1/2003[footnoteRef:3] e 7/1/2004[footnoteRef:4]. [3:  Peça 14, p. 234.]  [4:  Peça 15, p. 184.] 
O relatório do tomador de contas 014/2015[footnoteRef:5], datado de 29/5/2015, referente à tomada de contas especial instaurada em 10/10/2014 (mais de nove anos após o envio da prestação de contas final) , quantificou o débito em R$ 827.517,36 e imputou ao Sr. Carlos Magno Ramos, responsável pela execução dos recursos, considerando a não aprovação de parte das obras do convênio 1253/2001. [5:  Peça 5.] 
A Controladoria Regional da União em Rondônia (CGU/RO) emitiu o relatório, o certificado de auditoria e o parecer do dirigente do Órgão de Controle Interno 1225/2015, datados de 22/6/2015, reconhecendo a irregularidade das contas do supracitado responsável, imputando-lhe o débito correspondentemente apurado, sendo dada ciência ao Ministro de Estado da Integração Nacional em 13/7/2015[footnoteRef:6]. [6:  Peças 6-9.] 
Em instrução inicial[footnoteRef:7], a então Secretaria de Controle Externo no Estado de Rondônia (Secex-RO) , com base nas diversas inspeções e pareceres do órgão concedente constantes dos autos[footnoteRef:8], concluiu que, do valor aplicado nas obras referentes ao convênio 1253/2001, no valor total de R$ 1.561.690,59, conforme parecer financeiro 169/2014 DTCE/CDTCE/CGCONV/DGI/SECEX/MI[footnoteRef:9], apenas para R$ 634.038,98 a execução foi aprovada, equivalente à 40,60% do valor desembolsado.  [7:  Peça 31.]  [8:  Relatório de Campo (peça 19, p. 70-80) e Relatório de Supervisão e Acompanhamento de Obras (peça 20, p. 22-42) ; Pareceres Técnico-SEA 036/2010 (peça 19, p. 100-112) , 053/2011 (peça 20, p. 44-50) e 070/2012 (peça 21, p. 104-108) ; Informações Financeiras 418/2010/CAPC/CGCOV/DGI/SECEX/MI (peça 19, p. 124-132) , 7/2012/CAPC/CGCONV/DGI/SECEX/MI (peça 20, p. 66-78) e 27/2013/CAPC/CGCONV/DGI/SECEX/MI  (peça 21, p. 120-122) ; e Pareceres Financeiros 169/2014/DTCE/CDTCE/CGCONV/DEGI/SECEX/MI (peça 21, p. 210-226) e 13/2015/DTCE/CDTCE/CGCONV/DEGI/SECEX/MI (peça 21, p. 241-245) ]  [9:  Peça 21, p. 222.] 
Conforme detalhado nos itens 41-61 do relatório precedente, foram constatadas as seguintes irregularidades, agentes responsáveis e danos correspondentes (total de R$ 927.645,51) :
	Irregularidade
	Agentes responsáveis 
	Valor do débito

	a) Imprestabilidade das obras de drenagem nas Ruas Migrantes/Epitácio Pessoa, João XXIII e Manoel Garrincha no Município de Ouro Preto do Oeste-RO sem previsão de concomitante pavimentação
	i. Almir dos Santos Ocampos, Engenheiro da Prefeitura de Ouro Preto do Oeste-RO à época dos fatos; ii. Carlos Magno Ramos, ex-Prefeito de Ouro Preto do Oeste-RO; iii. José Gentil, Engenheiro Parecerista do Ministério da Integração Nacional à época dos fatos, Maria Eugênia de Aquino, Gerente de Projetos do Ministério da Integração Nacional à época dos fatos, e Sebastião Jander de Siqueira, Diretor do Departamento de Projetos e Obras Hídricas à época dos fatos;
	497.749,51

	b) pagamento de despesas relativas às obras de drenagem na Marginal Igarapé no Município de Ouro Preto do Oeste-RO sem que estas tenham sido executadas 
	i. Carlos Magno Ramos - ex-Prefeito de Ouro Preto do Oeste-RO; ii. Achilles Tasso Brito Ferreira, João Robério Tavares Abílio e Nilton Valdir Locatelli - Membros da Comissão de Fiscalização de Obras de Ouro Preto do Oeste-RO na vigência do Convênio 1253/2001; iii. Empresa GM Engenharia e Construções Ltda. 
	185.034,86

	c) pagamento de despesas relativas às obras de drenagem e pavimentação na Av. Capitão Silvio Gonçalves de Farias no Município de Ouro Preto do Oeste-RO sem que estas tenham sido executadas completamente 
	i. Carlos Magno Ramos - ex-Prefeito de Ouro Preto do Oeste-RO; ii. Achilles Tasso Brito, João Robério Tavares Abílio e Nilton Valdir Locatelli (- Membros da Comissão de Fiscalização de Obras de Ouro Preto do Oeste-RO na vigência do Convênio 1253/2001; iii. Empresa GM Engenharia e Construções Ltda. 
	236.671,78 (valor proporcional às obras não executadas) 

	d) Pagamento a maior de obras de drenagem na Rua Gonçalves Dias no Município de Ouro Preto do Oeste-RO
	i. Carlos Magno Ramos - ex-Prefeito de Ouro Preto do Oeste-RO; ii. Achilles Tasso Brito Ferreira, João Robério Tavares Abílio e Nilton Valdir Locatelli- Membros da Comissão de Fiscalização de Obras de Ouro Preto do Oeste-RO na vigência do Convênio 1253/2001; iii. Empresa GM Engenharia e Construções Ltda.;
	8.189,36

Em 6/9/2017 foi ordenada a citação dos responsáveis acima. Devidamente citados, alguns não se manifestaram, conforme quadro abaixo reproduzido:
	" (...) 
	Responsável
	Ofício (peça) 
	Ciência (peça) 
	Defesa (peça) 

	Almir dos Santos Ocampos
	78
	79
	83/84

	Achilles Tasso Brito Ferreira
	50
	52
	Não houve

	Carlos Magno Ramos
	48
	54
	70

	João Robério Tavares Abílio
	47
	55
	Não houve

	José Gentil
	46
	69
	75

	Maria Eugênia de Aquino
	45
	71
	72

	Nilton Valdir Locatelli
	44
	56
	Não houve

	Sebastião Jander de Siqueira
	43
	74
	73

	Welcon Incorporadora Imobiliária Ltda. (antiga GM Engenharia e Construções Ltda.) 
	42
	51
	76

	(...) ."
Em exame de mérito, a Secex-TCE propôs acatar parcialmente as alegações de defesa apresentadas pelos responsáveis Carlos Magno Ramos, Almir dos Santos Ocampos, José Gentil, Maria Eugênia de Aquino e Sebastião Jander de Siqueira quanto à irregularidade referente à autoria, aprovação, autorização e emissão de parecer favorável ao projeto de engenharia prevendo a realização de serviços de drenagem sem a concomitante pavimentação, de modo a considerar elidido o débito referente a tal irregularidade, no valor original de R$ 497.749,51, e julgar regulares as contas do projetista e dos agentes do ministério concedente. 
Permaneceram, assim, os demais débitos da tabela apresentada no parágrafo 8º, itens "b", "c" e "d". 
Em relação aos responsáveis Achilles Tasso Brito Ferreira, João Robério Tavares Abílio e Nilton Valdir Locatelli, destacou que instados a se manifestarem, optaram pelo silêncio, devendo ser considerados revéis, nos termos do §3º, do art. 12, da Lei 8.443/1992, e que inexistem nos autos elementos que demonstrem a boa-fé dos responsáveis ou a ocorrência de outras excludentes de culpabilidade. 
Nesse contexto, a unidade instrutiva propôs, no essencial, que as contas dos responsáveis Carlos Magno Ramos e da empresa Welcon Incorporadora Imobiliária Ltda., além daqueles gestores considerados revéis, sejam julgadas irregulares, com a imputação do débito e sem aplicação de multa tendo em vista a ocorrência da prescrição da pretensão punitiva.
O MP/TCU, representado pelo procurador Júlio Marcelo de Oliveira, manifestou-se de acordo com a proposta da Secex-TCE[footnoteRef:10].  [10:  Peça 88.] 
II
Acolho em parte o exame da unidade instrutiva, corroborado pelo MP/TCU, conforme ponderações que passo a tecer. 
Inicio com o exame da alegação apresentada pelos responsáveis (Maria Eugênia de Aquino, Sebastião Jander de Siqueira, José Gentil, Welcon Incorporadora Imobiliária Ltda. e Almir dos Santos Ocampos) [footnoteRef:11] a respeito do longo lapso temporal entre a ocorrência dos fatos (2001-2004) e as respectivas citações (2017) , situação que segundo os gestores ocasionou prejuízo ao contraditório e ampla defesa, e que "sugere considerar a prescrição de eventual ação de ressarcimento".  [11:  Peça 72, p. 4; peça 73, p. 3; peça 75, p. 6; peça 76, p. 10 e peça 83, p. 7.] 
Quanto à prescrição ressarcitória, destaco que a decisão do Supremo Tribunal Federal (STF) no Tema 899, cuja repercussão geral foi reconhecida no âmbito do RE 636.886, ainda não transitou em julgado naquela Corte, estando pendente de apreciação de embargos de declaração opostos pela Advocacia-Geral da União (AGU) , para melhor compreensão de seu exato alcance.
Assim, diante das incertezas geradas acerca do instituto da prescrição da pretensão ressarcitória, cujo deslinde na Suprema Corte poderá assumir novos contornos, tenho seguido a jurisprudência dominante nesta Corte de Contas, sedimentada na Súmula TCU 282, no sentido de que "as ações de ressarcimento movidas pelo Estado contra os agentes causadores de danos ao erário são imprescritíveis".
Entretanto, mesmo tal jurisprudência não tem caráter absoluto, devendo ser examinada a possibilidade concreta do exercício do direito ao contraditório e à ampla defesa.
Em instrução inicial (peça 31) , a unidade instrutiva fez as seguintes ponderações quanto a essa questão, antes da realização das citações:
"76. Apesar do envio da presente Tomada de Contas Especial a este Tribunal ter se dado após mais de dez anos da apresentação da Prestação de Contas Final (parágrafos 13 e 35) , a análise dos autos permite afirmar que existem elementos suficientes no processo a permitir o exercício pleno do contraditório e da ampla defesa a todos os responsáveis, a exemplo das planilhas de medição, relatórios de vistoria do órgão concedente, planos de trabalho, extratos bancários, notas fiscais, relatório fotográfico, e outros.
77. Registre-se que o Sr. Carlos Magno Ramos fora notificado pelas irregularidades na execução do Convênio 1253/2001 diversas vezes, sendo a última em 20/3/2013 (peça 21, p. 140) , ou seja, foi oportunizado o contraditório e a ampla defesa antes do prazo de dez anos previsto no inciso II do art. 6º da IN/TCU 71/2012, não cabendo invocar sua aplicação ao presente caso.
78. Portanto, ante a existência de elementos suficientes ao pleno exercício do contraditório e da ampla defesa de todos os responsáveis, bem como a regular notificação do Sr. Carlos Magno Ramos pela autoridade administrativa competente antes do decurso do tempo previsto no art. 6º, inciso II, da IN/TCU 71/2012, cabe a realização das citações a todos os responsáveis nos termos descritos nos itens 'a' a 'd' da Seção 'Exame Técnico' desta instrução."
Observo que, no presente caso, o único responsável notificado das irregularidades no âmbito interno desta TCE foi o ex-prefeito Carlos Magno Ramos. Todos os outros responsáveis foram cientificados das irregularidades ensejadoras deste processo apenas com a citação realizada por esta Corte de Contas, que se efetivou em setembro de 2017, caracterizado, portanto, grande lapso temporal desde da ocorrência dos fatos, que se realizaram entre a assinatura do convênio (31/12/2001) e o término de sua execução (26/4/2004) .
Apesar de a unidade instrutiva mencionar que existem nos autos "elementos suficientes para permitir o exercício do pleno contraditório e da ampla defesa", o transcurso de mais de treze anos entre a ocorrência dos fatos geradores e a primeira notificação suscita a presunção de prejuízo ao contraditório e à obtenção de novos documentos e demais elementos que pudessem afastar a responsabilidade imputada. Tal situação possibilita até mesmo a dispensa da instauração da tomada de contas especial, conforme art. 6º, inciso II, c/c art. 19 da IN/TCU 71/2012, modificada pela IN/TCU 76/2016. 
O prejuízo para o pleno exercício da ampla defesa dos responsáveis será examinado de forma mais específica quando do exame das alegações apresentadas para cada irregularidade.
Assim, passo ao exame das irregularidades que foram objeto de citação dos responsáveis, à luz dos fatos que motivaram esta TCE e que foram imputados nas respectivas citações.
II.1 - imprestabilidade das obras de drenagem
A imprestabilidade das obras de drenagem resultou da ausência de previsão no projeto para a realização concomitante de obras de pavimentação, necessárias para o seu adequado aproveitamento, exceto no caso da Av. Capitão Sílvio Gonçalves de Farias, fato apontado pela CGU[footnoteRef:12], que receberia a pavimentação. [12:  Peça 15, p. 242-244.] 
Nesse cenário, a Secex-RO, em instrução inicial, atribuiu a responsabilidade ao  elaborador do projeto, o engenheiro Almir dos Santos Ocampos, ao prefeito Carlos Magno Ramos, signatário do plano de trabalho, ao parecerista engenheiro José Gentil, à gerente de projetos Maria Eugênia de Aquino, e ao diretor do Departamento de Projetos e Obras Hídricas Sebastião Jander de Siqueira, esses últimos servidores do Ministério da Integração Nacional (órgão concedente) , pois, entendeu-se que a falha no projeto de engenharia era de fácil percepção.
De acordo com informações trazidas aos autos pelos responsáveis, tal projeto se referia à primeira etapa de uma obra maior e mais complexa, o que afastaria a conclusão de que seria de fácil verificação que os serviços de drenagem restariam sem serventia, uma vez que não estava prevista a concomitante execução de pavimentação.
Além disso, um dos argumentos apresentados pelos responsáveis foi a possível recomendação do concedente de que obras de pavimentação seriam consideradas obras complementares, e que, assim, não deveriam exceder 20% do total conveniado.
A unidade instrutiva constatou que o projeto elaborado pelo Sr. Almir dos Santos Ocampos diz respeito a obra no valor de R$ 8.578.151,36, dividida em duas etapas, sendo a primeira aquela referente ao convênio em análise[footnoteRef:13], e que a licitação realizada pela prefeitura previa a implantação das duas etapas[footnoteRef:14], não estando presente nos autos o motivo pelo qual não foi possível a realização da segunda. [13:  Peça 12, p. 155, 157, 179, 185-187.]  [14:  Peça 13, p. 383 e 397.] 
Nesse sentido, ressaltou que não há nos autos elementos para concluir que responsáveis incorreram na conduta a eles imputada como "realização, encaminhamento e/ou aprovação de projeto com evidente deficiência técnica, que teria dado causa à realização de serviços sem serventia para a população".
Considerando os fatos acima, bem como que as obras e os serviços foram realizados, concordo com o entendimento da unidade instrutiva de que as alegações de defesa apresentadas por Carlos Magno Ramos, Almir dos Santos Ocampos, José Gentil, Maria Eugênia de Aquino e Sebastião Jander de Siqueira devem ser parcialmente acatadas, afastando-se as responsabilidades relativas ao débito em exame (R$ 497.749,51) .
Para esse caso, o lapso temporal entre a ocorrência dos fatos e a notificação dos responsáveis não impossibilitou a defesa, considerando que suas alegações foram acolhidas.
II.2 - inexecução de obras de drenagem e pavimentação
Quanto às demais irregularidades constatadas, a Secex-TCE realizou análise conjunta, destacando que todas tratam de inexecução de obras. 
Verifico que os mesmos responsáveis foram citados pelas três irregularidades referentes à inexecução: Carlos Magno Ramos, ex-prefeito de Ouro Preto do Oeste/RO; Achilles Tasso Brito, João Robério Tavares Abílio e Nilton Valdir Locatelli (membros da Comissão de Fiscalização de Obras de Ouro Preto do Oeste/RO na vigência do convênio 1253/2001) ; e a empresa GM Engenharia e Construções Ltda. (atual Welcon Incorporadora Imobiliária Ltda.) .
Observo, inicialmente, que apenas o Sr. Carlos Magno Ramos e a empresa Welcon Incorporadora Imobiliária Ltda. apresentaram alegações de defesa.
Como examinado anteriormente, a empresa alegou cerceamento de defesa ante o longo decurso de tempo entre os fatos irregulares e as imputações via citação, sendo pertinente transcrever o seguinte trecho de suas alegações[footnoteRef:15]: [15:  Peça 76, p. 10.] 
"No caso concreto a empresa WELCON INCORPORADORA IMOBILIÁRIA LTDA. - Em Recuperação Judicial, (antiga GM Engenharia) firmou em 28 de junho de 2002 o Contrato n° 40/02, tendo sido citada por esta Egrégia Corte para apresentar suas Alegações de Defesa em relação a fatos ligados ao convênio em destaque somente em 15 de setembro de 2017, ou seja, depois de decorridos mais de 15 (quinze) anos e 02 (dois) meses da assinatura do contrato e mais de 12 (doze) anos da conclusão das obras.
Assim, mesmo apresentando a presente defesa após o prazo legal, de modo a não a não permitir que o processo siga seu trâmite sem as suas considerações, a empresa está sendo obrigada a apresentar a sua defesa se valendo apenas das informações que conseguiu obter junto a alguns de seus ex-colaboradores com quem ainda mantém contato, pois lá se passaram mais de 13 (treze) anos desde a entrega das obras objeto do Contrato 40/02.
Passados todos esses anos, a empresa passou por duas mudanças de endereço em Ji-Paraná e duas outras em Porto Velho e com o passar dos anos muitos documentos considerados, à época, obsoletos e sem mais serventia, acabaram sendo descartados. Fato é que, a requerente infelizmente não mais detém em seus arquivos documentos e informações mais aprofundados acerca dos obras que sabe-se, foram perfeitamente executadas concluídas, recebidas e que vinham, como vem sendo, utilizadas até hoje sem qualquer problema de ordem estrutural e/ou construtiva pela população de Ouro Preto D'Oeste.
 (...) 
Como se vê, duas situações impeditivas ao regular andamento desta TCE se destacam. Uma é a prescrição, a outra é a afronta ao direito constitucional da ampla defesa e do contraditório, que impede a defesa do requerente em sua plenitude e compromete o andamento regular do processo, impossibilitando assim, a constituição de qualquer débito em detrimento da empresa demandado."
É razoável admitir que, no caso, ocorreu prejuízo para a defesa da pessoa jurídica, podendo ser acolhida a preliminar suscitada, para considerar prejudicada a avaliação da responsabilidade da empresa Welcon Incorporadora Imobiliária Ltda. Assim, em relação a ela, a presente TCE deve ser arquivada, com base no art. 212 do RI/TCU.
Tal circunstância objetiva, segundo o disposto no art. 161 do RI/TCU, pode ser aproveitada para os responsáveis revéis Achilles Tasso Brito Ferreira, João Robério Tavares Abílio e Nilton Valdir Locatelli, considerando que eles também só foram notificados das irregularidades em 2017, cabendo, igualmente, arquivar a presente TCE, pelo mesmo fundamento.
No caso, o ex-prefeito foi cientificado em diversos momentos perante o ministério concedente e instaurador do processo.
De acordo com a unidade instrutiva, a principal alegação apresentada pelo Sr. Carlos Magno Ramos e pela empresa Welcon Incorporadora Imobiliária Ltda. (peças 70 e 76) foi de que todas as obras foram realizadas, conforme comprovariam os boletins de medição, ou ainda que não foram considerados serviços realizados em localidades diferentes das previstas.
Ao examinar esses argumentos[footnoteRef:16], a Secex-TCE ressaltou que "os serviços não realizados ou realizados em quantitativo menor do que o previsto foram exaustivamente verificados em inspeções in loco realizadas em diferentes ocasiões pelo órgão repassador", bem como que "nessas inspeções foram feitas comparações entre os boletins de medição e as situações encontradas e verificadas presencialmente". [16:  Peça 85.] 
É importante registrar, como analisado na instrução de peça 31, que "apesar de não constar do Plano de Trabalho, foram consideradas as obras de drenagem na Rua Joana D'Arc, uma vez que atendia os objetos sociais propostos no Convênio 1253/2001 (peça 19, p. 70-80; peça 20, p. 22-42) . Do mesmo modo, considerou-se a parcela excedente dos serviços realizados na Rua Gonçalves Dias (peça 19, p. 70-80; peça 20, p. 22-42) ".
Concordo, assim, com o entendimento da unidade instrutiva de que não há como acolher o argumento de que todas as obras foram realizadas.
Acolho, ademais, o exame da unidade instrutiva referente à alegação de que parte das obras não teria sido verificada por se tratar de obras de drenagem e, portanto, encontrarem-se aterradas. As fiscalizações in loco apontaram diversos trechos de drenagem verificados e realizados, tendo considerado parte deles inoperante em face da não realização de serviços de pavimentação (situação relativa à irregularidade acima examinada) . Nesse sentido, parte-se do princípio de que os serviços efetivamente realizados foram apontados pelas fiscalizações e os responsáveis não apresentaram documentação suficiente para refutar os resultados de tais vistorias. 
Nesse caso, tais alegações de defesa devem ser rejeitadas.
Por fim, em relação à quantificação do dano referente a essas irregularidades, observo que não foi considerado nos valores referentes a cada irregularidade para citação o percentual de contrapartida. Conforme descrito no parecer financeiro 169/2014/DTCE/CDTCE/CGCONV/DGI/SECEX/MI[footnoteRef:17], do total reprovado de R$ 915.060,34 pelo concedente, R$ 88.073,68 corresponde à contrapartida (9,6249%) e o R$ 826.986,66 a recursos federais transferidos (90,3751%) .   [17:  Peça 21, p. 222.] 
Assim, o valor do débito a ser imputado ao responsável deve ser reajustado, abatendo-se o percentual de contrapartida (9,6249%) , conforme tabela abaixo. Adicionalmente, como critério mais benéfico para o responsável, dada a proximidade das datas das parcelas dos débitos, cabe consolidá-las em uma única, qual seja, data final da vigência do ajuste (26/4/2004) :
	Irregularidades remanescentes
	Valor do dano (R$) 
	Valor do débito excluído o percentual de contrapartida (R$) 

	b) pagamento de despesas relativas às obras de drenagem na Marginal Igarapé no Município de Ouro Preto do Oeste-RO sem que estas tenham sido executadas 
	185.034,86
	167.234,50

	c) pagamento de despesas relativas às obras de drenagem e pavimentação na Av. Capitão Silvio Gonçalves de Farias no Município de Ouro Preto do Oeste-RO sem que estas tenham sido executadas completamente 
	236.671,78 
	213.892,36

	d) Pagamento a maior de obras de drenagem na Rua Gonçalves Dias no Município de Ouro Preto do Oeste-RO
	8.189,36
	7.401,22

Nesse contexto, as alegações de defesa do Sr. Carlos Magno Ramos devem ser rejeitadas para as irregularidades acima, com condenação ao ressarcimento do respectivo débito, sem aplicação de multa. De acordo com os critérios firmados no Acórdão 1441/2016-TCU-Plenário, ocorreu a prescrição da pretensão punitiva porquanto os atos que ordenaram as citações ocorreram em 6/9/2017 e a ocorrência dos fatos irregulares foi entre 2003 e 2004.
	Diante do exposto, manifesto-me pela aprovação do acórdão que ora submeto à apreciação deste Colegiado.
TCU, Sala das Sessões, em 24 de agosto de 2021.
Weder de Oliveira 
Relator